臺灣高等法院臺中分院民事判決　九十二年度重上字第一四七號
　　　上　訴　人　戊○○
　　　上　訴　人　乙○○
　　　上　訴　人　丙○○
　　　上　訴　人　丁○○
　　　上　訴　人　甲○○
　　　　　　　　　庚○○
　　　　　　　　　己○○
　　　法定代理人　辛○○
右當事人間請求債務不履行損害賠償事件，上訴人對於民國九十二年九月十二日臺灣
彰化地方法院九十年度重訴字第一○五號第一審判決提起上訴，本院於九十三年七月
十三日言詞辯論終結，判決如下：
　    主　    文
原判決關於命上訴人給付部分，及該部分假執行之宣告，暨訴訟費用（確定部分除外
）之裁判均廢棄。
右廢棄部分，被上訴人在第一審之訴及假執行之聲請均駁回。
第一、二審訴訟費用除確定部分外，由被上訴人負擔。
　    事 　   實
甲、上訴人方面：
壹、聲明：求為判決：(一)原判決廢棄。(二)駁回被上訴人在第一審之訴。(四)如受不利益
    之判決，上訴人願供擔保請准宣告免為假執行（上訴人乙○○部分除外）。
貳、陳述：除與原判決記載相同者，茲引用之外，補稱：
一、上訴人戊○○部分：
(一)、上訴人於本件謝廷坤冒貸案發生時，係擔任被上訴人台中商業銀行股份有限公司
    秀水分行（下稱秀水分行）之經理，合先敘明。而原審判決認為上訴人應負「債
    務不履行」損害賠償責任之案件，包括：黃佩茹貸款案、黃禮凱貸款案、施大偉
    貸款案、林昌輝貸款案、林秋田貸款案等五件，倘依被上訴人歷來所提出之書狀
    ，以及原審判決書之內容觀之，則所謂上訴人「債務不履行」之情節，可大別為
    下列二種：
１、就櫃檯經辦人員於客戶開戶時，有無遵守被上訴人存款業務處理手冊規定：「存
    戶開戶時，應將其印章或簽字擇一或合併填蓋於客戶資料卡背面印鑑式樣欄及印
　　鑑卡上，由經辦員面對本人親自簽蓋並核章及經主管人員覆核．．．．．．」乙
　　事，未善盡督導之責，故應對冒貸結果，負損害賠償責任。（如黃佩茹、施大偉
　　、林昌輝及林秋田案）
２、違反被上訴人授信業務處理手冊第二十三條：「辦理簽約及對保，應由主管指派
    專人辦理，同時應注意內部牽制原則，同一貸放案件之招募人員不得指派對保，
    並應送主管核閱。」之規定，故應對冒貸之結果，負損害賠償責任。（如黃佩茹
    、黃禮凱案）
(二)、然查，上訴人並無違反上開作業規定，全案純係被上訴人刻意隱匿、曲解上開規
    定之實際執行情形，以及原審法院未詳依證據認定各個關於「債務不履行」之構
    成要件事實，方致本案最終基於錯誤且空泛之事實，而為不利於上訴人之判決。
    茲謹逐一臚列說明如后：
１、就開戶部分而言，不論本案辦理開戶之櫃檯人員有無違反有關開戶之作業規定，
    被上訴人既以上訴人未善盡監督之責，而為主張上訴人或有「不完全給付」之原
    因，則自應具體舉出依被上訴人銀行之作業規定，上訴人應如何盡其監督櫃檯人
    員辦理開戶之工夫（或如書面審查、陪同開戶等），而上訴人於本案如何違反上
    開監督工作之具體情事，然後方得進一步為法律上之評價。惟遍觀歷來被上訴人
    所提之書狀，以及原審判決書之全文，就此部分實均付之闕如，原審判決並空以
　　「被告戊○○為原告銀行秀水分行經理，．．．．．．其對於被告蕭敏通有無督
　　導被告甲○○於辦理存摺存款開戶時切實面接客戶本人親自簽名及核對身份，即
　　應加以督促及管理，然其未盡此責，使得被告甲○○未面接客戶本人親自簽名及
　　核對身份，即辦理存摺存款開戶，對於其職務的執行，也屬不完全給付。．．．
　　．．．」（見原審判決書第十一頁第十行以下），即認上訴人應負債務不履行之
　　損害賠償責任，實屬率斷。
２、而事實上，銀行乃為一法人組織，為利法人得以順利運作，並藉由效率之提昇，
    達到降低成本之法人存在目的，對於各項工作之執行，誓必採行分層負責之做法
    ，而上訴人身為被上訴人秀水分行之經理，實完全無庸負責關於客戶開戶之作業
    審查事宜，此關被上訴人銀行所訂頒之「分層負責明細表」（見上證五）中明定
    ，關於「各種存摺存款之開戶」，其「分層負責區分」係由承辦人員「擬辦」，
    襄理「核定」乙情，即可窺見一斑。再以實際開戶應備書面資料，包括客戶資料
    卡及印鑑卡觀之（以黃佩茹貸款案為例，見上證六），凡客戶辦理開戶，均係由
    經辦人員蓋章後，送交主管覆核用印即屬完成，而此所謂之「主管」係由襄理任
    之，且並無庸再向上呈送，亦再沒有其他欄位須經上訴人核章，是由此可證，上
    訴人確實無庸就客戶開戶乙事，負任何形式上或實質上之審查工作，故不論本件
    貸款究竟有否被上訴人所指經辦人員未親自面見本人即准予開戶之瑕疵，均與上
    訴人無涉，上訴人就此部分既無義務，故亦無從該當「不完全給付」之要件，被
    上訴人所提之本案請求，實無理由。
３、再者，本案各件貸款案係因訴外人謝廷坤犯罪行為之介入，方致被上訴人發生損
    害，倘單以櫃檯人員辦理開戶之手續而言，實無任何之瑕疵，分析如下：
　(1)按被上訴人公司存摺存款業務處理手冊固然有：「存戶開戶時，應．．由經辦員
　　面對本人親自簽蓋．．」之規定無誤，然於實際執行上，則應分該件開戶案件，
　　係由客戶親自櫃檯辦理，亦或係由被上訴人公司業務人員持開戶應備之客戶資料
　　卡及印鑑卡赴客戶處完成填載後，再交回銀行櫃檯辦理開戶，而分別應由櫃檯人
　　員或外勤業務人員負責核對客戶之身分及相關資料，此有證人謝廷坤於鈞院九十
　　三年五月二十七日準備期日之證言：「法官問：你在擔任台中企銀秀水分行外勤
　　人員期間，是否經常代客戶至銀行辦理開戶，程序為何？謝廷坤答：我的工作要
　　到外面擴展業務，為了給客戶方便，會先讓客戶填妥資料蓋章、簽名，再帶回來
　　銀行，．．我出去就由我審核完畢，回來我再交給櫃台人員。．．」及證人陳素
　　鈴於同一準備期日之證言：「法官問：客戶開戶有幾種？陳素鈴答：客戶親自到
　　櫃台辦理、外勤人員外開的方式。」可證。
　(2)就本案各件貸款案而言，係由訴外人謝廷坤持開戶之客戶資料卡及印鑑卡，交櫃
　　檯人員辦理開戶，故自應由謝廷坤負責面見客戶本人，並核對其身分資料，而不
　　管謝廷坤是否確實完成此項面見客戶之工作，本案櫃檯辦理開戶之經辦人員，既
　　依憑已確實填載完竣之客戶資料卡及印鑑卡辦理開戶，即無違背職務之可言，原
　　審判決就此未詳加剖析、認定，遽謂負責承辦本案各件貸款案之櫃檯人員，有違
　　背職務之行為，自不可取，其進而認定上訴人有督導不週之情，亦顯無可採。
４、再就被上訴人銀行所訂「同一貸放案件之招募人員不得指派對保」之規定而言，
    於被上訴人銀行秀水分行並未實際施行，原審法院在無積極證據之情形下，遽認
    上訴人或有違反此規定云云，實屬嚴重之誤會，分析如下：
  (1)首先，就舉證責任及反面之角度加以檢視，倘此一作業規定確有執行，則被上訴
    人應可輕易地指出其實際執行之具體作業流程、方式，例如：得特定招募、徵信
    及對保人員之書面文件、主管人員應憑何資料避免所屬人員違反此一作業規定等
    ，甚或違反此一作業規定而遭被上訴人公司實際裁罰之確切案例。然事實證明，
    被上訴人自本案審理至今，均未能提出具體之證據並同時指出各件貸款案之招募
    、徵信及對保人員，以及上訴人確切違反之情形，是被上訴人公司此等作業規則
    並未實際實施之情，已可見一斑。
  (2)又依被上訴人於九十二年六月十六日提出於一審之民事陳報狀所示：「依本行業
　　務部表示：『本行以往並未對放款招募員制度予以明定．．．．．．』」（見上
　　證三），是既然連招募員之制度均未能明定，當然更不可能進一步執行「招募、
　　徵信、對保不得指派同一人」之作業規定。
  (3)再依本案各件貸款案之資料加以檢視，雖借款申請書上載有「核對印鑑」、「對
    保人員」及「招募員」之欄位（見上證四），然實際辦理貸款作業時，除「核對
    印鑑」欄上由相關經辦員蓋章外，其餘二欄實際上是無須用印的，且此乃正常之
    作業模式。由此可證，於案發當時被上訴人前開所指「同一貸放案件招募人員不
    得指派對保」之作業規定，實際上根本即未執行，被上訴人空言上訴人有此一違
    背職務之行為，無寧係將莫須有之罪名強加於上訴人身上，而與事實明顯不符。
　(4)又據證人謝廷坤於　鈞院九十三年五月二十七日準備期日中之證述（見上證七）
　　：「因為秀水分行原來是辦事處，由於人員不足，放款也要兼招攬客戶．．」、
　　「法官問：何謂人員不足？謝廷坤答：因為人員不足及業務競爭，所以放款兼招
　　攬業務。放款、徵信、對保都是由同一人處理。我進銀行就都是這樣在作業。總
　　行或分行也沒有派人專門從事徵信或對保的工作。」、「法官問：銀行有無對你
　　說明你的職務內容及權限？謝廷坤答：總行有作專業訓練，我工作之後有去受訓
　　過．．但沒有特別提到說不能兼辦放款、徵信、對保。」、「法官問：秀水分行
　　其他放款人員也是跟你一樣兼辦？謝廷坤答：只有我一人從事放款工作。因為人
　　力不足及業務上的慣例都是這樣做。總行沒有對這一點有說明。我任職五年多．
　　．」、「法官問：總行有無嚴格規定放款、徵信、對保不能同一人？謝廷坤答：
　　沒有。」可證被上訴人所主張「同一貸放案件之招募人員不得指派對保」之規定
　　，於被上訴人確實並未實施，甚且在證人謝廷坤任職之五年期間，被上訴人銀行
　　亦從未有任何反對之表示，今被上訴人為求得勝訴之判決，竟故意為不實之主張
　　及陳述，實毫無誠信並無理由。
(三)、核上所述，上訴人在被上訴人所指之各件貸款案中，均無違背職務之「不完全給
    付」可言，被上訴人請求上訴人應負損害賠償責任，應無理由。退步言之，本件
    被上訴人損害發生之原因，純係訴外人謝廷坤犯罪行為之介入所造成，縱上訴人
    有如被上訴人所指之作業瑕疵存在，亦與本件冒貸之結果，不具相當因果關係，
    原審判決就此未詳予斟酌，致以「連坐」之方式，判令本案各件貸款案之每一承
    辦及主管人員，均就被上訴人因犯罪所受損害之結果，負與犯罪人等同之全部損
    害賠償責任，實有嚴重之違誤。謹請　鈞院予以廢棄，並駁回被上訴人之請求，
    以維上訴人之權益。
二、上訴人丙○○部分：
(一)、上訴人於本件謝廷坤冒貸案發生時，係擔任被上訴人台中商業銀行股份有限公司
    秀水分行之副理，合先敘明。而原審判決認為上訴人應負「債務不履行」損害賠
    償責任之案件，包括：黃佩茹貸款案、黃禮凱貸款案及王素梅貸款案等三件，倘
    依被上訴人歷來所提出之書狀，以及原審判決書之內容觀之，則所謂上訴人「債
    務不履行」之情節，可大別為下列三種：
１、就櫃檯經辦人員於客戶開戶時，有無遵守被上訴人存款業務處理手冊規定：「存
    戶開戶時，應將其印章或簽字擇一或合併填蓋於客戶資料卡背面印鑑式樣欄及印
　　鑑卡上，由經辦員面對本人親自簽蓋並核章及經主管人員覆核．．．．．．」乙
　　事，未善盡督導之責，故應對冒貸結果，負損害賠償責任。（如黃佩茹案）
２、違反被上訴人授信業務處理手冊第二十三條：「辦理簽約及對保，應由主管指派
    專人辦理，同時應注意內部牽制原則，同一貸放案件之招募人員不得指派對保，
    並應送主管核閱。」之規定，故應對冒貸之結果，負損害賠償責任。（如黃佩茹
    、黃禮凱案）
３、關於王素梅貸款乙案，未重新徵信及估價，直接援用之前台有塑膠公司向被上訴
    人借款，而由王素梅提供其不動產為擔保時，所作的相關徵信資料，而予核定放
    貸。故應對冒貸之結果，應負損害賠償責任。（如王素梅案）
(二)、然如上訴人戊○○部分，原審判決就上訴人丙○○部分亦有諸多事實誤認，及適
    用法律錯誤之情事，謹分析如下：
１、就開戶作業程序部分，上訴人丙○○於案發時乃為被上訴人秀水分行之副理，如
    同上訴人戊○○身為經理一般，在被上訴人銀行分層負責之組織體系下，上訴人
    丙○○無庸就開戶之部分，為任何形式上或實質上之審查，自無從發生未盡審查
    之責之「不完全給付」情事，被上訴人請求上訴人應負「債務不履行」之損害賠
    償責任，應無理由。（謹請　鈞院參照上訴人戊○○之部分）
２、就「同一貸放案件之招募人員不得指派對保」部分而言，亦如同上訴戊○○部分
    所陳，此一規定於被上訴人銀行並未實際施行，故自亦無從發生何人違反此一規
    定之情事，又倘此一作業規定或有實行，則關於本案各件貸款案，究分別由何人
    「指派」招募人員進行對保？亦未見被上訴人詳加闡明，並舉證以實其說，是被
    上訴人據此請求上訴人負「債務不履行」之損害賠償責任，亦無理由。（謹請
    鈞院參照上訴人戊○○之部分）
３、另關於王素梅貸款乙案，原審判決認上訴人應就冒貸結果負損害賠償責任之立論
    過程，顯然不合邏輯，其中為何上訴人在「未重新徵信及估價」之前提下予以核
    定放款，即屬違背被上訴人公司之作業規定乙情，亦未見原審法院詳舉證據加以
    認定，均有重大之違誤，分析如下：
  (1)首先，純以原審判決推論之過程加以檢視，為何未就借款人之財產辦理重新徵信
    及估價，即會發生冒貸之結果？未見原審法院有所闡明；又是否係因未就借款人
    之財產重新徵信及估價，進而導致被上訴人銀行對於借款人資力過於高估，准予
    放款，因而受有債權無法回收之損害？亦未見原審法院加以說明；再者，倘未就
    借款人之財產辦理重新徵信及估價乙事為真，惟為何須由上訴人負相關之責任？
    同亦未見原審法院有任何之剖析，是原審判決遽以王素梅貸款案「未重新徵信及
    估價」，即跳空推論上訴人應就本件遭訴外人謝廷坤冒貸之結果，負損害賠償責
    任，實莫名其妙，毫無道理可言。
  (2)又究於何種情形下應就同一人之債信，進行重新徵信及估價，未見被上訴人具體
    加以說明，並舉相關明文規定以實其說，在此情況下，原審法院竟猶能憑空附和
    被上訴人之主張，實嚴重違反法院應本於證據認定事實之法律原則。
  (3)再者，原審法院對於王素梅貸款案之法律評價，亦偏離事實之重點，蓋本件貸款
    案並非初次核貸放款，而係王素梅於八十五年四月八日申請貸款核准後，於同年
    五月二十四日遭謝廷坤在原貸款額度範圍內申請撥款，而依據被上訴人銀行之作
    業規定，本即無須再加以重新徵信及估價，此並有證人謝廷坤於九十三年五月二
    十七日之供述：「法官問：貸款案核准後就額度內放款是否需要從新辦理徵信？
    謝廷坤答：不用。」（見上證八）可證。是既然本件無庸再重新辦理徵信及估價
    ，被上訴人以此為請求上訴人負賠償責任之依據，即無理由。
三、上訴人丁○○部分：
(一)、上訴人於本件謝廷坤冒貸案發生時，係擔任被上訴人台中商業銀行股份有限公司
    秀水分行之襄理，合先敘明。而原審判決認為上訴人應負「債務不履行」損害賠
    償責任之案件，包括：黃佩茹貸款案、林昌輝貸款案等二件，倘依被上訴人歷來
    所提出之書狀，以及原審判決書之內容觀之，則所謂上訴人「債務不履行」之情
    節，可大別為下列二種：
１、就櫃檯經辦人員於客戶開戶時，有無遵守被上訴人存款業務處理手冊規定：「存
    戶開戶時，應將其印章或簽字擇一或合併填蓋於客戶資料卡背面印鑑式樣欄及印
    鑑卡上，由經辦員面對本人親自簽蓋並核章及經主管人員覆核．．乙事，未善盡
    督導之責，故應對冒貸結果，負損害賠償責任。（如黃佩茹、林昌輝案）
２、違反被上訴人授信業務處理手冊第二十三條：「辦理簽約及對保，應由主管指派
    專人辦理，同時應注意內部牽制原則，同一貸放案件之招募人員不得指派對保，
    並應送主管核閱。」之規定，故應對冒貸之結果，負損害賠償責任。（如黃佩茹
    案）
(二)、然原審判決就上訴人丁○○部分亦有諸多事實誤認，及適用法律錯誤之情事，謹
    分析如下：
１、先就「同一貸放案件之招募人員不得指派對保」部分而言，亦如同前開上訴人戊
    ○○及丙○○部分所陳，此一規定於被上訴人銀行並未實際施行，故自亦無從發
    生何人違反此一規定之情事，又倘此一作業規定或有實行，則關於本案各件貸款
    案，究分別應由何人「指派」招募人員進行對保？亦未見被上訴人詳加闡明，並
    舉證以實其說，是被上訴人據此請求上訴人負「債務不履行」之損害賠償責任，
    亦無理由。（謹請　鈞院參照上訴人戊○○之部分）
２、就開戶部分而言，原審判決及被上訴人乃以上訴人身為秀水分行襄理，未善盡督
    導之責，故應對經辦人員未面見客戶本人即予開戶，甚至被上訴人銀行遭訴外人
    謝廷坤冒貸之結果，負「債務不履行」之損害賠償責任，然而，原審法院此等認
    定顯然違反了行為人僅須就其所得支配之範圍，負其責任之原則，僅分析如下：
  (1)應先予以釐清者，上訴人之職位乃為一分行之襄理，其就開戶作業應負之職責，
    係在於「覆核」經辦人員所做成之開戶資料，而非應與經辦員共同「面見」客戶
    ，甚且共同完成每一細項之開戶手續，是若要評斷上訴人有無違背職務之行為，
    應純就「覆核」之具體工作內容觀之，而非整個開戶之作業，均要求上訴人負責
    ，謹合先敘明。
  (2)就此部分被上訴人原均一再迴避，未敢加以具體表明，然在鈞院踐行爭點整理程
    序之情況下，被上訴人終亦不得不坦承襄理部分，係應覆核開戶的資料是否齊全
    （見上證九）。就此而言，上訴人應負責「覆核」之工作，係在比對客戶申請開
    戶應備之書面資料，包括：客戶資料卡及印鑑卡，有無齊備並確實填妥等等；而
    查本案之實際情形，依被上訴人於原審訴訟程序中所提出之貸款相關資料顯示，
    上訴人所涉上開二件開戶案件，其應備之客戶資料卡及印鑑卡均有確實齊備，是
    上訴人之覆核工作並無「違背職務」之可言。肆、綜上所述，關於被上訴人所指
    上訴人等或有「違背職務」之行為，均非實在，更與被訴人銀行遭訴外人冒貸而
    生損害之結果，無相當因果關係，被上訴人請求上訴人應負「債務不履行」之損
    害賠償責任，實無理由。
四、上訴人壬○○部分：
(一)、上訴人壬○○與被上訴人間為僱傭關係，此亦為被上訴人所是認，因此，兩造間
    並不適用民法第五百二十八條有關委任之規定，合先敘明。
(二)、被上訴人於八十六年間即對訴外人謝廷坤向臺灣地方法院提起刑事自訴及附帶民
    事賠償訴訟，復經臺灣彰化地方法院於八十六年十二月五日判決，由是可知，被
    上訴人於八十六年十二月五日前，即對謝廷坤之犯罪情事，已知之甚詳，因此，
    被上訴人於八十六年十二月五日前應已知損害之發生以及求償義務人，然而，被
    上訴人卻遲至九十年三月一日始為本案之起訴請求，故而原審判決認定被上訴人
    主張之侵權行為損害賠償請求權已罹二年時效而消滅，上訴人自得為時效抗辯，
    拒絕給付。
(三)、針對黃佩茹、施大偉、林秋田、林淑麗、余汝玲、陳素柳等六人之貸款案部分，
    謹提理由如下。
１、按民法債編施行前發生之債，除本施行法有特別規定外，亦不適用修正施行後之
    規定；其在修正施行前發生者，除本施行法有特別規定外，亦不適用修正施行後
    之規定，民法債編施行第一條定有明文。而本件被上訴人所主張之請求事實俱係
    發生於民國八十九年五月五日前，則關於上訴人應否負債務不履行之責任，自應
    依修正施行前之民法第二百二十七條以為審認，方為適法。另按債務人不為給付
    或不為完全之給付者，債權人得聲請法院強制執行，並得請求損害賠償，民法債
    編八十九年五月五日施行前之第二百二十七條定有明文。又出賣人應負不完全給
    付之債務不履行責任者，買受人得類推適用民法第二百二十六條第二項規定請求
    損害賠償；或類推適用給付遲延之法則，請求補正或賠償損害，最高法院八十七
    年度台上字第五五七號判決要旨參照。故修正前民法第二百二十七條之規定，債
    權人受有不完全給付之債務不履行者，係類推適用給付不能或給付遲延之規定。
    又所謂債務不履行，須債之關係有效存在，且債務人未依債之本旨為給付致債權
    人受有損害，且該損害須可歸責於債務人者，方為該當。然而，本件上訴人並未
    有違兩造間之僱傭契約，且被上訴人之損害亦與上訴人是否於提供勞務時有過失
    間，並無因果關係，其理由茲分述如下：
２、本件上訴人壬○○並未違反僱傭契約應盡之義務：
　(1)按稱僱傭契約者，謂當事人約定，一方於一定或不定之期限內為他方服勞務，他
　　方給付報酬之契約，民法第四百八十二條定有明文。是僱傭契約係以給付為契約
　　之目的，受僱人服勞務，需絕對聽從僱用人之指示，僱傭之目的，僅在受僱人單
　　純提供勞務，有如機械，對於服勞務之方法毫無自由裁量之餘地。因此，本件上
　　訴人是否對被上訴人負有債務不履行之損害賠償責任，自應就兩造間之僱傭契約
　　給付內容為何？上訴人是否有未盡勞務給付內容？等情予以審酌，始足以認定，
　　合先敘明。
　(2)針對本件黃佩茹、施大偉、林秋田、林淑麗、余汝玲、陳素柳等六人之貸款案部
　　分，上訴人已盡勞務給付之責：查本件上訴人壬○○身為被上訴人銀行秀水分
　　行之襄理，針客戶存摺存款開戶等事宜，就上訴人之職責上，乃係負責核對經辦
　　人員所提之客戶開戶資料卡、印鑑卡是否齊備、一致，而於印鑑卡及存摺之主管
　　欄加蓋私章即可，此有被上訴人銀行所編印之存摺存款業務處理手冊第十六頁「
　　主管覆核及簽發存摺之程序．．．(三)核對客戶資料卡、印鑑卡、與存摺之客戶印
　　鑑是否一致後，於印鑑卡及存摺之主管欄加蓋私章」（敬請參閱證一）足以為憑
　　。上訴人已盡覆核職務：依被上訴人於本件一審訴訟程序所提出之貸款相關資
　　料顯示，各件開戶應備之客戶資料及印鑑卡均確實已齊備，僅該等資料係遭訴外
　　人謝廷坤偽造、或盜用客戶印章所為，此由台灣高等法院台中分院八十七年度上
　　訴字第三０五號及台灣彰化地方法院八十六年度自字第三四號刑事案件中，已明
　　白認定謝廷坤個人偽造黃佩茹、余汝玲之印章，並盜用施大偉、林秋田、林淑麗
　　、陳素柳等人之印章，而偽造印鑑卡等，是上訴人於覆核時此等開戶資料既已齊
　　備，其准予開戶自無何「違背職務」可言。
　(3)被上訴人略以「上訴人未善盡督導、求證之責，使面接客戶本人親自簽名及核對
　　身分」云云，而據以主張上訴人有債務不履行而需負損害賠償之責，而然：依
　　被上訴人銀行編製之分層負責明細表（見證二），上訴人僅對各種存摺存款之開
　　戶有核定之權，以及前開被上訴人銀行所編印之存摺存款業務處理手冊第十六頁
　　「主管覆核及簽發存摺之程序．．．(三)核對客戶資料卡、印鑑卡、與存摺之客戶
　　印鑑是否一致後，於印鑑卡及存摺之主管欄加蓋私章」（見證一）之規定，上訴
　　人之職責內容顯然並無督導經辦人員是否面接客戶本人親自簽名及核對身分，更
　　無於覆核時需親自面簽客戶等勞務之給付，被上訴人主張其與上訴人之僱傭契約
　　包括前開之勞務給付內容，自應由被上訴人就上訴人應如何覆核？如何督導經辦
　　人員之詳細具體勞務給付內容為何？以及應如何督導法，即被上訴人銀行所稱之
　　督導經辦人員親自面接客戶本人簽名究應如何實施？等情負舉證以實其說之責，
　　否則自不能僅憑其空言指稱即認定上訴人有「未善盡督導、求證之責，使面接客
　　戶本人親自簽名及核對身分」等違反勞務給付義務之行為。更何況，上訴人對
　　各種存摺存款之開戶係屬核定之權責，與經辦人員間各司其職各負其責，此亦為
　　被上訴人銀行將其行內分派各種職務之作用，若如被上訴人所言，上訴人需再「
　　面接客戶本人親自簽名及核對身份並加以覆核」、「一一督導、求證經辦人員，
　　使面接客戶本人親自簽名及核對身分」，則被上訴人銀行之各種存摺存款之開戶
　　實只需由上訴人一人承辦即可（這是因為，依前開被上訴人所指稱上訴人需為之
　　行為實已與經辦人員之作業重覆），被上訴人何需另再聘請經辦人員，顯見被上
　　訴人主張上訴人之勞務給付內容尚包括前開之行為，實不可採。再者，於本案期
　　間對於經辦之人員工作上，並無發現任何有異乎常情之狀況，且於實際之情況上
　　，秀水分行作業部門之襄理僅上訴人一人，其下經辦人員即有七、八人，上訴人
　　除須覆核經辦人員所承辦之開戶事宜外，尚有定期存款、甲存、代收票據等業務
　　，上訴人執行職務時不可能如原審所想像於經辦人員處理程序完畢後，一一查驗
　　經辦人員是否有確實面簽客戶之情形，且而如此之做法亦與一般作業分工之經驗
　　有違，因此，上訴人對於「經辦人員是否確實面接客戶本人親自簽名」，實不具
　　可歸責性。
　(4)此外，黃佩茹、施大偉、林秋田、林淑麗、余汝玲、陳素柳等六人係由業務員出
　　外所招募存款業務而來，面簽本人者即為外出人員之職責，而非為內部經辦人員
　　的職責：查被上訴人銀行所編製之提存款業務處理手冊規定有關「存戶開戶時
　　，應將其印章或簽字擇一或合併填蓋於客戶資料卡背面印鑑式樣欄及印鑑卡上，
　　由經辦員面對本人親自簽蓋並核章及經主管人員覆核」乙節，係指客戶親至銀行
　　開戶時之規則，若係業務人員出外招募存款業務，則由該業務人員於客戶本人面
　　前見簽，將文件送回銀行辦理開戶，再由經辦人員核對相關資料無誤後送至主管
　　核覆即可，此從本件謝廷坤冒貸案爆發後，被上訴人見銀行之作業程序，有此一
　　機制上之漏洞，為補救之措施乃於現今被上訴人存款申請書上再加列見簽人乙欄
　　，可得證明，另由　鈞院於九十三年五月二十七日開庭時證人謝廷坤證稱「我的
　　工作要到外面擴展業務，為了給客戶方便，會先讓客戶填妥資料蓋章、簽名，再
　　帶回來銀行，放款部分由輸入電腦，開戶的部分由櫃台人員作輸入電腦的動作，
　　我出去就由我審核完畢，回來我再交給櫃台人員。櫃台人員會自己去作業」、「
　　．．．當時的作業是分開的，個人負責個人的職掌部分。照規定不應該由我蓋章
　　。因為秀水分行原來是辦事處，由於人員不足，放款也要兼招攬客戶，存款的部
　　分回來還是要交給櫃台人員處理」、「因為人員不足及業務競爭，所以放款兼招
　　攬業務」等語，以及同日證人陳素鈴證稱「你原來在台中企銀秀水分行工作？對
　　。八十三年八月三十一日離職。擔任辦事員」、「不管親臨櫃台或外勤人員帶回
　　來的，都是由櫃台人員蓋章。如果是外勤人員帶回來的，我們不會面見客戶。如
　　果是臨櫃就會面見客戶」等語，足以為證，顯見「派員外出辦理存款業務」乃由
　　於被上訴人銀行秀水分行人手不足且為與他銀行競爭業務、增加客戶，而成為被
　　上訴人銀行業務常態之一。黃佩茹、施大偉、林秋田、林淑麗、余汝玲、陳素
　　柳等六人之貸款案辦理存摺存款新開戶時，已均由訴外人謝廷坤代理被上訴人銀
　　行出外面見本人，上訴人壬○○、經辦人員甲○○、己○○、庚○○等人自無須
　　重覆面見客戶本人。另由被上訴人銀行於其編製的產品說明書上就活儲存款、活
　　期儲蓄及綜合存款亦有載明「．．．．．．，若開戶人未克到本行親自辦理者，
　　必要時本行可派員赴客戶處辦理」可知，被上訴人派員辦理存款開戶事宜，面簽
　　本人者即為該外出人員的職責，非為內部經辦人員的職責，被上訴人開戶存款印
　　鑑卡上雖載明有「主管」、「身份證核對人」等欄位，然該欄位所載之人並非即
　　為被上訴人所稱須面簽本人者，故在「身份證核對人」欄內蓋章的人員，依該文
　　義並無法說明即定須面簽本人者。意即若客戶係親自到銀行申請開戶存款，則在
　　「身份證核對人」欄內蓋章的人員固然為面簽本人之人員，然於派員外出辦理之
　　開戶存款案件，則面簽客戶本人即為該派出人員，而非在「身份證核對人」欄內
　　蓋章之人員。故而被上訴人主張於開戶存款印鑑卡上「主管」、「身份證核對人
　　」等欄位蓋章之人員辦理存摺新開戶時，未面見客戶本人親自簽名及核對身分，
　　而有違失等語，並無理由。綜上所陳，本件實為訴外人謝廷坤利用被上訴人銀
　　行在有限的人力，為增加客戶、提升競爭力所形成此一常態作業下，而自行冒用
　　客戶名義虛設帳戶，上訴人實已依被上訴人銀行之作業規定以及被上訴人銀行所
　　允許之業務常規給付身為襄理所應為之核覆等勞務，今被上訴人因其為圖節省人
　　力、並增加營業額，而令謝廷坤有機可乘所致之損害，卻要求已盡心盡力為其工
　　作並未有何違失行為之上訴人負損害之責，被上訴人此行為，自是無可取。
３、被上訴人所受損害與上訴人之辦理存摺存款開戶職務，二者並無因果關係。
　(1)按債務不履行之構成要件，須債務人在履行債務時有可歸責之事由而造成損害，
　　且此可歸責之事由應由債權人舉證，又此可歸責之事由與損害結果間須有因果關
　　係，債務人方須負損害賠償責任。所謂因果關係，係指「無此行為，雖必不發生
　　此損害；有此行為，通常即足發生此種損害，是為有因果關係。有此行為，通常
　　亦不生此種損害者，即無因果關係」亦即依經驗法則，綜合行為當時所存在之一
　　切事實，為客觀之事後審查，認為在一般情形上，有此環境，有此行為之同一條
　　件，均發生同一之結果者，則該條件即為發生結果之相當條件，行為與結果即有
　　相當之因果關係。反之，若在一般情形上，有此同一條件存在，而依客觀之審查
　　，認為不必皆發生此結果者，則該條件與結果並不相當，不過為偶然之事實而已
　　，其行為與結果間即無相當因果關係，最高法院八十四年度台上字第二一七０號
　　、八十七年度台上字第一五四號判決意旨可資參照。
　(2)查被上訴人所受損害，實係因謝廷坤利用被上訴人內部制度不完備所生漏洞之犯
　　罪行為，與上訴人之執行職務行為，並無因果關係。退萬步言，縱上訴人於辦理
　　開戶有不備，然此亦僅係讓非真開戶人取得一存摺帳戶，並不會造成被上訴人之
　　損害，而被上訴人之損害則係導因於謝廷坤之犯罪行為此一偶然事實，故上訴人
　　之職責與被上訴人銀行之損害二者間並無相當因果關係，上訴人自無所謂損害賠
　　償責任。
(四)、針對王素梅貸款案部分：
１、上訴人所擔任職務為作業部門，與授信之業務部門無關，而貸款案之徵信與估價
    部分，乃屬業務部門之職責，與上訴人實屬無涉，此有被上訴人銀行之分行人員
    編制圖（見證三）可稽。況且，王素梅貸款案八十五年五月二十四日借款申請書
    上之上訴人簽章乃代理業務部門主管丁○○，且僅為核轉，無權決定放貸與否。
２、上訴人代理業務部門主管丁○○於王素梅八十五年五月二十四日借款申請書上簽
    章核轉，亦係依據同年四月八日之借款申請書（見證四），因王素梅為額度放款
    戶，於半年內得免予覆查資產資料，有被上訴人編印之申請授信額度注意要點（
    見證五）可稽。經理丙○○亦說明：「本件貸款在八十五年四月二十五日已經核
    定，是還沒有動用額度，五月二十五日客戶說要借款，所以再填寫申請書。依照
    銀行規定每次動用借款都要填寫申請書，在核准的額度內動用的時候就不用重新
    核定資產、徵信」（見　鈞院九十三年二月五日準備程序筆錄），是上訴人之行
    為並無何疏失之處。
３、被上訴人銀行之損害與上訴人行為二者間並無相當因果關係：相當因果關係，須
    依經驗法則，綜合行為當時所存在之一切事實，為客觀之事後審查，認為在一般
    情形上，有此環境，有此行為之同一條件，均發生同一之結果者，則該條件即為
    發生結果之相當條件，行為與結果即有相當之因果關係，反之則否。而王素梅貸
    款案，實係因謝廷坤之冒貸，縱有重新徵信與估價仍無法免於謝廷坤之冒貸，且
    被上訴人銀行所受之損失，係因謝廷坤冒貸，並非王素梅所提供之擔保品及其個
    人及連保帶保證人林山鴻之財產不足以清償該案冒貸金額，是上訴人之代理核轉
    借款申請書行為與被上訴人銀行所受損害，二者間並無因果關係。
(五)、本件損害之所以發生乃在於訴外人謝廷坤利用被上訴人銀行內部未有實際、完整
    之人事制度而為之冒貸行為所致：
１、查本件起因於訴外人謝廷坤之冒貸行為，然而，謝廷坤之所以得以遂其犯行，最
    主要之原因乃在於放款、徵信、對保都是由同一人即謝廷坤處理，此由謝廷坤於
    　鈞院九十三年五月二十七準備程序時證稱「因為人員不足及業務競爭，所以放
    款兼招攬業務。放款、徵信、對保都是由同一人處理。我進銀行就都是這樣在作
　　。總行或分行也沒有派人員從事徵信或對保的工作」、「．．．．．．我兼辦放
　　款、徵信、對保是承襲以前的作業習慣，我進去銀行就這樣做。總行進階訓練都
　　是針對職務不同辦理，受訓內容都不同。但沒有特別提到說不能兼辦放款、徵信
　　、對保」、「只有我一人從事放款工作。因為人力不足及業務上的慣例都是這樣
　　做。總行沒有對這一點有說明。我任職五年多，任職期間忘了」、「每個人進去
　　銀行都不會看，依照公司的慣例來處理」、「總行有無嚴格規定放款、徵信、對
　　保不能同一人？沒有。至於放款、徵信、對保是否有三人編制我不清楚。若業務
　　有增加總行才會考慮擴編，把放款、徵信、對保分開辦理，本來就應該要這樣」
　　等語，足以為證；再者，由證人上開之證詞亦足以證明，被上訴人銀行為節省人
　　力開支、以增加營收，並未依一般正常之人力編制給予秀水分行足夠之人員使其
　　予以分別編派放款、徵信、對保人員，以致於謝廷坤得以利用其擔任放款、徵信
　　、對保之三重工作身份，進而為冒貸行為。因此，對於本件之損害，被上訴人本
　　身實應負最大之責任。
２、然而，被上訴人銀行為節省人力開支、以增加營收並造成其內部制度規範之不完
    善、存有漏洞，致使身為被上訴人銀行秀水分行之初級專員之謝廷坤，利用上訴
    人銀行制度上之缺失而冒貸，今被上訴人卻將因其上開之疏失所致之損失歸責於
    為其盡心盡力並依其指示服勞務之上訴人，被上訴人如此之做法，實令人無法苟
    同。更何況，姑且不論，上訴人係負責存款開戶之覆核職務並非授信部門之人員
    ，與本件冒貸行為之發生實無何關連，退萬步言，縱然上訴人就件冒貸行為有可
    歸責之事由（按實際情形，上訴人業已依被上訴人之指示服勞務，並無何可歸責
    之事由可言），而應負損害賠償之責時，依前所述，被上訴人銀行就本件之損害
    之發生亦屬與有過失，因此，懇請　鈞院惠予審酌，並予以適用民法第二百十七
    條，減輕上訴人之賠償金額或免除之，以保障良善之弱勢勞動者，上訴人將永感
    德澤。
五、上訴人乙○○部分：
(一)、兩造不爭之事實：
１、訴外人謝廷坤原為被上訴人銀行秀水分行初級專員，負責客戶徵信及放款業務，
    因簽賭六合彩積欠巨額賭債，利用其承辦放款業務機會，以客戶名義冒貸款項，
    挪為私用。
２、上訴人乙○○於施大偉貸款案（八十五年七月二十七日四百萬元及同年八月三十
    日一百萬元部份）、林淑麗貸款案、余汝玲貸款案、陳素柳貸款案發生時，係擔
    任被上訴人銀行秀水分行經理，核定上開貸款案件。
３、被上訴人銀行有訂頒及施行「分層負責明細表」規定。該分層負責明細表第六十
    七頁存款科目第二十九項「各種存摺存款之開戶」規定：「承辦人員：擬辦，襄
    理：核定」。
４、被上訴人銀行存款業務處理手冊第八頁規定：「存戶開戶時，應將其印章或簽字
    擇一或合併填蓋於客戶資料卡背面印鑑式樣欄及印鑑卡上，由經辦員面對本人親
　　自簽蓋並核章及經主管人員覆核後，客戶資料卡由服務台集中保管．．．．」。
　　其中，所謂「經主管人員覆核」，係指襄理。
５、被上訴人提出之施大偉印鑑卡（甲）、林淑麗之客戶資料登錄（二）、余汝玲印
    鑑卡（甲）、陳素柳印鑑卡（甲），其上均無上訴人乙○○之簽章。
６、施大偉存摺存款開戶日期為八十五年一月四日。余汝玲款存摺存款開戶日期為八
    十五年一月三十一日。林淑麗存摺存款開戶日期為八十五年八月十日。陳素柳存
    摺存款開戶日期為八十五年十二月十二日。
７、依被上訴人銀行作業程序，貸款案送交經理審核時，並不一定須先辦理開戶，且
    不論是否已辦理開戶，均無須檢附開戶資料。
(二)、本件兩造爭點：
１、存摺存款開戶是否為經理即上訴人乙○○之權責？
２、上訴人乙○○於本件施大偉貸款案、林淑麗貸款案、余汝玲貸款、陳素柳貸款案
    過程中是否有違反善良管理人之注意義務？
３、經辦人員辦理存摺存款開戶程序之疏失與被上訴人本件所受損害是否有因果關係
    ？
(三)、茲就分別敘明如下：
１、被上訴人主張：其銀行每件貸款案之核發，均須歷經申請、徵信、審核、簽約、
　　對保及撥款．．．等各項流程，故訴外人謝廷坤冒貸案成立，本非謝員一人之行
　　為可得，而另應輔以其他行員之故意或疏失行為。上訴人乙○○為案發時被上訴
　　人銀行秀水分行經理，對於借戶、保證人之徵信調查及放款核貸，依被上訴人所
　　制定之分層負責明細表規定，有核轉或核定之權責，應知之甚詳。則其對於上訴
　　人蕭敏通有無督導上訴人己○○及訴外人謝廷坤等於辦理存摺存款開戶時切實面
　　接客戶本人親自簽名及核對身分，即應加以督促及管理，然未盡此責，使得上訴
　　人己○○及訴外人謝廷坤未面接客戶本人親自簽名及核對身分，即辦理存摺存款
　　開戶，則渠等對於其職務的執行，亦屬不完全給付云云。惟查：被上訴人銀行訂
　　頒之「分層負責明細表」總則第一條規定：「本行為提高工作效率，迅速處理各
　　項事務，明確劃分各級人員之職責，勵行分層負責制度，依據本行辦事細則及相
　　關規定而訂定本明細表。」；第二條第二項規定：「分層負責之授權區分：(二)營
　　業單位區分為四層次：第一層為經理、第二層為副理、第三層為襄理、第四層為
　　經辦人員。」；第四條規定：「各層次人員對其授權範圍之決行事項，均應負完
　　全責任。」，有被上訴人所不爭執之分層負責明細表在卷可稽。準此，可知經理
　　固係被上訴人銀行各個營業單位之最高行政主管，然為提高工作效率、迅速處理
　　各項業務，被上訴人乃勵行分層負責制度，將營業單位各項業務依其性質分由經
　　理、副理、襄理、經辦人員等不同層級之人員決行，並非所有業務均由經理負責
　　。是上訴人乙○○應否就被上訴人主張之經辦人員辦理存摺開戶時未切實面接客
　　戶本人親自簽名及核對身份之疏失負督促管理不善之責，自應依分層負責明細表
　　是否課以上訴人乙○○就該項業務有任何職權而判斷之，不得僅以上訴人乙○○
　　係該分行最高行政主管，即抽象泛稱上訴人乙○○應負擔督導、管理不善之責至
　　明。又前揭分層負責明細表第六十七頁存款科目第二十九項「各種存摺存款之開
　　戶」規定：「承辦人員：擬辦，襄理：核定」；被上訴人銀行存款業務處理手冊
　　第八頁規定：「存戶開戶時，應將其印章或簽字擇一或合併填蓋於客戶資料卡背
　　面印鑑式樣欄及印鑑卡上，由經辦員面對本人親自簽蓋並核章及經主管人員覆核
　　後，客戶資料卡由服務台集中保管」，其中所謂「經主管人員覆核」，係指襄理
　　；且被上訴人提出之施大偉印鑑卡（甲）、林淑麗之客戶資料登錄(二)、余汝玲印
　　鑑卡（甲）、陳素柳印鑑卡（甲），其上均無上訴人乙○○之簽章等情，為被上
　　訴人所自認，並有分層負責明細表、業務處理手冊、印鑑卡、客戶開戶資料登錄
　　在卷可證，洵堪認定。由此可知被上訴人銀行存摺存款開戶程序，係由經辦員擬
　　辦後，即送襄理複核決行，根本無須送交上訴人乙○○辦理。是依被上訴人銀行
　　分層負責明細表及存摺存款開戶規定，根本未課以經理即上訴人乙○○於開戶時
　　有任何督管理之權責無疑。原審未察，逕以上訴人乙○○係秀水分行經理，即認
　　定上訴人乙○○須負監督、管理不善之債務不履行責任，顯有違誤。另被上訴人
　　銀行貸款案之授信作業固須經：受理貸款申請、徵信調查、初步分析審核、經理
　　或總行核准、通知貸款人辦理簽約、對保、放款等流程，有被上訴人銀行授信業
　　務作業流程圖在卷可參。惟上開各項作業程序，應依分層負責明細表規定分由各
　　層級人員負責辦理，已如前述（其中經理對於徵信調查、貸款案之審核固有核定
　　或核轉之權責，然貸款核准後之作業程序，即簽約、對保、放款等，係由其他相
　　關作業人員辦理，與經理即上訴人乙○○無關）。本件施大偉等四件貸款案固曾
　　送交經理即上訴人乙○○核准，然依被上訴人銀行作業程序，貸款案送交經理審
　　核時，並不一定須先辦理開戶，且不論是否已辦理開戶，均無須檢附開戶資料之
　　事實，為被上訴人所自認。可見存摺存款開戶與貸款案之徵信、核准完全無關。
　　被上訴人稱上訴人乙○○因對貸款案有核定權責，故應就存摺存款開戶是否有所
　　疏失而負責云云，顯無理由，殊不足採。
２、被上訴人主張：被上訴人主張己○○等人辦理存摺存款開戶時有未面接客戶本人
    親自簽名及核對身分之疏失，上訴人乙○○就此未盡督促及管理之責任，屬不完
    全給付云云。惟查：本件施大偉存摺存款開戶日期為八十五年一月四日；余汝玲
    存摺存款開戶日期八十五年一月三十一日，而被上訴人係八十五年七月間始擔任
    被上訴人銀行秀水分行經理之事實，為兩造所不爭執，是本件施大偉、余汝玲存
    摺存款開戶時，上訴人乙○○根本上尚未擔任經理。而林淑麗貸款案、余汝玲貸
    款案之存摺存款開戶固在上訴人乙○○擔任經理期間，然存摺存摺存款開戶並非
    經理即上訴人乙○○之權責。是不論上開客戶存摺存款開戶是否有所疏失，均與
    上訴人乙○○無關，已如前述。且事實上，銀行經理不可能就每件事情不分大小
    ，均親自管理或監督，故被上訴人銀行始須製頒施行分層負責規定。而存摺存款
    開戶承辦人員於辦理開戶時是否有面接客戶本人親自簽名及核對身分，除非被上
    訴人銀行要求經理須於開戶時同時在場監看，或事後經他人檢舉告知，否則經理
    如何能發現承辦人員於辦理開戶時是否有上開疏失。而被上訴人銀行作業程序及
    分層負責規定，既未賦予上訴人於存摺存款開戶時有任何權責，則一般善良管理
    人處於上訴人乙○○之地位，均無法判斷發現承辦人員是否有上開疏失，是上訴
    人乙○○自無債務不履行或可歸責之事由。被上訴人稱上訴人乙○○須就承辦人
    員存摺存款開戶之疏失負督促管理之債務不履行責任，顯係強人所難，殊無足採
    。
３、被上訴人主張：上訴人乙○○如善盡督導、管理之責，使上訴人己○○等人於辦
    理存摺存款開戶時，能切實面接本人親自簽名及核對身分，應可防止謝廷坤的取
    款，免除被上訴人款項的損失，故其不完全給付，與被上訴人銀行款項的受損，
    有相當因果關係云云。惟查：「按損害賠償之債，以有損害之發生及有責任原因
    之事實，並二者之間，有相當因果關係為成立要件。所謂相當因果關係，謂無此
    行為，雖必不生此種損害，有此行為，通常即足以生此種損害，為有因果關係；
    如無此行為，必不生此種損害，有此行為，通常亦不生此種損害者，即為無因果
    關係。」、「所謂相當因果關係，係以行為人之行為所造成之客觀存在事實，依
    經驗法則，可認通常均可能發生同樣損害之結果而言；如有此一條件存在，通常
    不必皆發生此種損害之結果，則該條件與結果並不相當，即無相當因果關係。」
    最高法院八十年台上字第一七七三號判決要旨、九十年台上字第七七二號判決要
    旨可資參照。本件被上訴人主張所受損害，係因訴外人謝廷坤假冒客戶名義冒貸
    所致，為兩造所不爭執。而上訴人陳慧宣等承辦人員於辦理存摺存款開戶時縱有
    疏失，亦僅造成謝廷坤假借上開客戶名義設立人頭帳戶之結果，依一般社會經驗
    ，人頭戶並非通常會產生冒貸之損害結果。揆諸上開最高法院判決意旨，上訴人
    陳慧宣等人辦理存摺存款開戶是否有所疏失，即與被上訴人所受本件損害，無因
    果關係。
六、上訴人己○○、庚○○、甲○○部分：
(一)、按上訴人己○○、庚○○及甲○○等三人，於本件案發時，均擔任被上訴人台中
    商業銀行股份有限公司秀水分公司（以下簡稱：台中商銀秀水分行。）之櫃檯人
    員，其職務範圍僅負責辦理客戶之存摺開戶手續，並不涉及其他關於貸款案之審
    查及准駁，此乃為被上訴人所不爭執（見被上訴人於九十三年三月二十九日提出
    之民事爭點整理(三)狀第三頁）；而依據原臺灣彰化地方法院（以下簡稱：原審法
    院。）九十年度重訴字第一○五號判決內容，上訴人等分別所涉之貸款案件，詳
    如附表一；又原審判決上訴人等應分別對被上訴人負損害賠償之數額，則詳如附
    表二。以上謹合先敘明。
(二)、又按本件被上訴人主張以及原審判決認定上訴人己○○等應負「債務不履行」損
    害賠償責任之理由，無非係以上訴人等違反「存戶開戶時，應將其印章或簽字擇
    一或合併填蓋於客戶資料卡背面印鑑式樣及印鑑卡上，由經辦員面對本人親自簽
    蓋．．」此一被上訴人公司作業規定，進而應對被上訴人公司遭他人冒貸之結果
    ，負全部之損害賠償責任；然而事實上，上訴人並未違反上開作業規定，且縱上
    訴人違反上開作業規定，亦根本與被上訴人公司遭冒貸之結果間，不具相當因果
    關係，原審判決之認事用法顯有重大之違誤，茲謹逐一分析說明如下：
１、按被上訴人公司存摺存款業務處理手冊固然有：「存戶開戶時，應．．由經辦員
    面對本人親自簽蓋．．」之規定無誤，惟仍應先加以釐清者係被上訴人公司之客
    戶開戶方式，是只容許每一位客戶均應本人親自到銀行櫃檯辦理？還是除此之外
    ，也可由被上訴人公司派員至客戶處，為客戶辦理開戶而客戶無庸親臨櫃檯？倘
    僅容許客戶本人親至櫃檯辦理開戶，則當然僅由櫃檯人員經手辦理，若櫃檯人員
    在未親見客戶本人之情形下即容許開戶，櫃檯人員當然有所疏失；然倘除上所述
    之外，亦可由被上訴人公司派員至客戶處為客戶辦理開戶，則此種情況下，想當
    然爾係由該外勤人員負起「面簽」客戶之責任，而當外勤人員將客戶開戶資料持
    回銀行交櫃檯人員開戶時，櫃檯人員在檢視該客戶資料卡及印鑑卡已均填妥之情
    形下（此亦間接證明外勤人員確有面見客戶本人，否則根本無從獲得客戶資料，
    尤其身分證字號。），亦當然應予開戶，此時若事後發現外勤人員實際上並未面
    見客戶本人者，則當然應由該外勤人員負疏失之責。原審判決未詳加分析此間之
    差異，更未實際釐清銀行實務之運作，率依被上訴公司片面之主張，遽為上訴人
    不利之判決，是上訴人尤難甘服之原由，尚請鈞院賜予詳查。
２、就本案而言，被上訴人公司關於客戶開戶之方式，確有上開所述二種：一是由客
    戶親臨櫃檯辦理開戶；另一則是由外勤人員持空白之客戶資料卡及印鑑卡等開戶
    應備資料，至客戶處讓客戶填寫後，再擲回銀行櫃檯辦理開戶，此有證人謝廷坤
    於鈞院九十三年五月二十七日準備期日之證言：「法官問：你在擔任台中企銀秀
    水分行外勤人員期間，是否經常代客戶至銀行辦理開戶，程序為何？謝廷坤答：
    我的工作要到外面擴展業務，為了給客戶方便，會先讓客戶填妥資料蓋章、簽名
    ，再帶回來銀行，．．我出去就由我審核完畢，回來我再交給櫃台人員。．．」
    及證人陳素鈴於同一準備期日之證言：「法官問：客戶開戶有幾種？陳素鈴答：
    客戶親自到櫃台辦理、外勤人員外開的方式。」明確可證，應屬的論；甚且非僅
    被上訴人公司如此，事實上，外派業務員至客戶處為其辦理開戶，也是普遍存在
    各家銀行之開戶方式，此乃營利事業為落實其服務客戶之精神所使然，實不難想
    像。然而，就此等被上訴人公司明確之作業程序，被上訴人於訴訟上（尤其第一
    審訴訟中），為求得勝訴之結果，竟惡意地加以否認，實已違反了《民事訴訟法
    》第一百九十五條所揭櫫之真實陳述義務，謹請鈞院將此被上訴人虛偽應訴之傾
    向，列入全辯論意旨加以考量。
３、承上述二點，本案上訴人所承辦之開戶案件，在形式上均係外勤人員謝廷坤持客
    戶已填妥之開戶資料卡及印鑑卡，擲回櫃檯交上訴人辦理開戶無誤，此參酌另案
    謝廷坤所涉之刑事背信罪乙案之偵審資料，即明確可知，除此之外，證人謝廷坤
    更於鈞院九十三年五月二十七日準備期日中，明白證稱：「法官問：本件每一件
    貸款案是否都是由你拿客戶填妥之客戶資料卡、印鑑卡到銀行櫃台辦理開戶？謝
    廷坤答：對。」故既然本件外在之表徵係由外勤人員至客戶處為客戶辦理開戶，
    則如上所述，其有無確實盡到「面簽」客戶本人之職責，當然應由外勤人員自行
    負擔，上訴人等在此種情形下，並無違背職務之可言，被上訴人認上訴人等應負
    債務不履行之損害賠償責任，實無理由。
４、核上所述，上訴人等並無任何違背職務之情節，已甚明確，而被上訴人眼見無法
    再據此主張後，即又轉而謂：縱係由外勤人員持客戶之資料卡及印鑑卡，至銀行
    櫃檯辦理開戶，惟竟由上訴人等櫃檯人員在「身分證核對人」欄蓋章，亦有瑕疵
    云云，然就此而言，被上訴人亦係故意扭曲公司內部之實際運作，事實上，依當
    時台中商銀秀水分行之作業模式，開戶之部分原則上係由櫃檯人員負責蓋章，用
    以表示係由櫃檯人員完成開戶手續，此觀本案十多件貸款案中，在均由外勤人員
    謝廷坤持客戶資料辦理開戶此一相同條件，而於不同時日分別由上訴人己○○、
    庚○○及甲○○負責受理開戶之情形下，最後則均係由上訴人等櫃檯人員在開戶
    資料之「身分證核對人」欄內蓋章此情，即可見一斑。再者，證人謝廷坤於鈞院
    準備期日亦證稱：「法官問：有關印鑑卡身分證核對人欄如何用印？證人答：放
    款的部分由我在身分證核對人欄蓋章，開戶的部分由櫃台人員辦理，有時候我會
    在身分證核對人欄蓋章，後來公司表示這應該要由櫃台人員蓋章，所以我就沒有
    再蓋章。當時的作業是分開的，個人負責個人的職掌部分。照規定不應該由我蓋
　　章．．．．」又證人陳素鈴亦證稱：「印鑑卡上身分證核對人欄應該如何用印？
　　用印的人是否一定有面見客戶？陳素鈴答：不管親臨櫃或外勤人員帶回來的，都
　　是由櫃台人員蓋章。如果是外勤人員帶回來的，我們不會面見客戶，如果是臨櫃
　　就會面見客戶。」是核上所述，上訴人等就此部分之作業，亦完全合乎台中商銀
　　當時之作業實務，並無任何瑕疵可言。
５、退步言之，縱使上訴人等之開戶手續有被上訴人所指之瑕疵，亦與被上訴人遭冒
    貸之結果間，無相當因果關係，此從幾方面觀察即可得知，分析如下：
  (1)按「損害賠償之債，以損害之發生及有責任原因之事實，並二者之間，有相當因
    果關係為成立要件。」、「債權人依債務不履行請求賠償損害，必其所生損害與
    其原因事實之間有相當因果關係存在。」最高法院著有四十八年台上字第四八一
    號判例、五十二年台上字第三八三七號判決（見上證一）可稽。又按「所謂相當
    因果關係，係以為行為人之行為所造成之客觀存在事實，依經驗法則，可認通常
    均可能發生同樣損害之結果而言；如有此同一條件存在，通常不必皆發生此損害
    之結果，則該條件與結果並不相當，即無相當因果關係；不能僅以行為人就其行
    為有故意過失，自認該行為與損害間有相當因果關係。」最高法院九十年台上字
    第七七二號亦著有判決（見上證二）可稽，謹合先敘明。
  (2)首先，就上訴人等之行為所造成之客觀事實觀之，不論上訴人等之辦理開戶手續
    有無瑕疵，其最終之結果，均僅令某特定之人，得以自己或他人之名義，在被上
    訴人銀行設立一空白帳戶而已，至於該辦理開戶之客戶，如何使用此一帳戶，或
    合法或非法，則完全取決於該客戶另行決意之其他行為。換言之，上訴人等之辦
    理開戶行為，並不足以造成被上訴人任何之損害，被上訴人所受之損害，純係因
    有訴外人謝廷坤故意犯罪行為之積極介入所造成，包括：謝廷坤於客戶申貸時
    即預先將空白借款申請書、借據、印鑑卡蓋妥印章數份。謝廷坤持上開文件實
    際向被上訴人申請貸款。被上訴人准予貸放並實際撥款等等，若無此等犯罪行
    為之介入，則單純以上訴人等辦理開戶乙事，並不必然產生冒貸、冒領之結果，
    是核上揭最高法院判例、判決之意旨，上訴人等之行為與被上訴人損害之發生間
    ，誠無相當因果關係。
  (3)再以既存之客觀事實，來加以比較、分析，被上訴人起訴所列共十四件之冒貸案
    中，除上訴人等所涉共六件或有所謂「開戶瑕疵」之情事外，其餘八件均不涉及
    開戶事宜，惟最終仍發生冒貸、冒領之結果，顯見上訴人等之行為，與被上訴人
    遭冒貸之結果間，並無相當因果關係。再者，依上訴人等不約而同之作業方式，
    以及證人謝廷坤及陳素鈴之證詞可證，上訴人等之開戶作業手續，在當時被上訴
    人銀行秀水分行內部，應屬一「正常」之作業模式，而上訴人等依此模式所完成
    之開戶手續，少說已有幾千件，甚至幾萬件，然而卻僅有被上訴人所指之六件貸
    款案發生冒貸之結果，參諸上開最高法院之判決，上訴人等之行為，與此一因犯
    罪行為介入而偶發之結果間，顯並無相當因果關係。
(三)、綜上所述，上訴人等並無違反任何被上訴人銀行內部分之作業規定，而得認有「
    債務不履行」之行為，且單以上訴人等所負責辦理客戶開戶之行為觀之，亦根本
    與被上訴人公司遭冒貸之結果間，不具相當因果關係，原審判決之認事用法，實
    有重大之違誤，被上訴人所為訴訟上之請求，亦無理由。
三、證據：除援用第一審所提證據外，補提分層負責明細表、台中商銀分行人員編制
    圖、客戶資料卡及印鑑卡、九十三年五月二十七日準備程序筆錄節錄、九十三年
    五月二十七日準備程序筆錄節錄、九十三年四月五日準備程序筆錄節錄、被上訴
    人銀行存摺存款業務處理手冊節本、施大偉印鑑卡（甲）、林淑麗客戶開戶資料
    登錄(二)、余汝玲印鑑卡（甲）、陳素柳印鑑卡（甲）、王素梅八十五年四月八日
    借款申請書、台中商銀申請授信額度注意要點、民事陳報狀、借款申請書、授信
    業務作業流程圖影本等件為證。並聲請訊問證人謝廷坤、陳素鈴。
乙、被上訴人方面：
一、聲明：駁回上訴。
二、陳述：除與原判決記載相同者，茲引用之外，補稱：
(一)、冒貸戶名稱為黃佩茹及黃禮凱等二件貸款案中，關於「招募、徵信、對保同一辦
    理違反內部牽制。」乙項違失內容，上訴人丁○○（襄理）、丙○○（副理）及
    戊○○（經理）等三人，應否分別負擔其責？暨渠等之「行為」與被上訴人之「
    損害」間，有無「相當因果關係存在」？茲謹說明如后：
１、按依被上訴人制定之台中區中小企業銀行授信規則第二十三條規定「辦理簽約及
    對保應由主管指派專人辦理，同時應注意內部牽制原則，同一貸放案件之招募人
    員不得指派對保。辦理人員辦妥見簽及對保後，並應送主管核閱。」（原審原證
    六參照），同一貸放案件之召募人員不得指派對保，係辦理貸放業務之行員，應
    嚴格遵守並實際執行之授信規定，合先說明。
２、次依被上訴人銀行分層負責明細表規定，各種放款核貸及轉期，承辦人員及襄、
    副、經理分別負有擬辦及核轉或核定之責（原審原證五參照）。惟查，上訴人戊
    ○○（經理）、丙○○（副理）及丁○○（襄理）等三人，竟無視於被上訴人銀
    行上開內部牽制之規定，而使該貸款案之招募、徵信及對保均由謝廷坤一人辦理
    （原審原證八借款申請書：實地勘查表及約定書參照），故其三人顯已違反上開
    規定甚明。
３、又被上訴人上開授信規定，其目的乃為發揮內部牽制功能，以防止弊端之發生，
    故倘上訴人戊○○、丙○○及丁○○等三人確實貫徹被上訴人上開內部牽制規定
    ，則訴外人謝廷坤即不致冒貸成功，故其等之違反規定，顯與冒貸案之成立有相
    當因果關係。
(二)、冒貸戶名稱分別為黃佩茹、施大偉、林昌輝、林秋田、林淑麗、余汝玲及陳素柳
    等七件貸款案中，關於「辦理存摺存款新開戶時未面接客戶本人親自簽名及核對
    身份者」乙項違失內容，上訴人等之「行為」與被上訴人之「損害」間，有無「
    相當因果關係」？暨經辦人員甲○○、己○○及庚○○、主管蕭敏通及丁○○、
    經理乙○○及戊○○等人，應否分別負擔其責？茲謹說明如后：
１、按依被上訴人存摺存款業務處理手冊上篇第八頁規定「存戶開戶時，應將其印章
    或簽字擇一或合併填蓋於客戶資料卡背面印鑑式樣欄及印鑑卡上，由經辦員『面
    對本人親自簽蓋並核章』及『經主管人員覆核後』，客戶資料卡由服務台集中保
　　管．．．．」觀之（被上證一參照），為防範弊端發生，被上訴人之業務處理手
　　冊已明確規定，辦理存摺存款新開戶之經辦員，於辦理存摺存款新開戶時，不得
　　僅核對客戶之身份證件，亦不得由其它行員代理，而應由經辦員親自「面對客戶
　　本人親自簽名」及「核對身份」，始符規定。至於主管人員則負有覆核之責。查
　　上訴人甲○○、己○○及庚○○分別為當時經辦人員，上訴人蕭敏通及丁○○分
　　別為主管，自應知悉上開規定，然渠等竟違反上開規定，未面接客戶本人親自簽
　　名及核對身份並加以覆核，僅在印鑑卡（甲）上「身份證核對人」欄處蓋章，是
　　其執行職務，自屬不完成給付。
２、復查上訴人甲○○、己○○及庚○○雖主張「本案係由訴外人謝廷坤持客戶填寫
    完竣之客戶資料卡及印鑑卡，攜回銀行交由上訴人等辦理開戶，非由上訴人等履
　　行『面對本人親自簽蓋並核章』之作業規定．．．」等語，惟渠等上開主張並無
　　任何依據，實顯不足採。況上訴人壬○○於鈞院九十三年四月五日庭訊時陳稱「
　　經辦人員完成開戶程序後，將相關資料交給我覆核，我們審核資料齊全後，就會
　　核章。不管是臨櫃或是外勤人員拿回來，只要資料齊全就會覆核核章。依照慣例
　　只要是承辦人員就會在身份證核對欄蓋章，『如果是櫃台辦理就要由櫃台人員蓋
　　章，如果是外勤人員辦理就要由外勤人員蓋章。』覆核資料沒有問題，主管一定
　　要核章。」等語（詳本院卷第五六頁倒數第一行以下），且依前所述，被上訴人
　　之業務處理手冊既已明確規定，經辦員於辦理存摺存款新開戶時，應親自「面對
　　客戶本人親自簽名」及「核對身份」，故依渠等上開所述觀之，上訴人甲○○、
　　己○○及庚○○等人亦已明顯違反上開業務處理手冊規定。經查被上訴人原審所
　　提之原證八、十、十一、十四、十六、十八、二十所附之台灣區中小企業銀行印
　　鑑（甲）之「身分證核對人」欄位，分別清楚蓋有上訴人甲○○、己○○、庚○
　　○等人印章，故其等具有「辦理存摺存款新開戶時未面接客戶本人親自簽名及核
　　對身份」之疏失甚明。又蕭敏通、丁○○為當時主管，其未善盡督導、求證及覆
　　核開戶資料之責，使面接客戶本人親自簽名及核對身份，亦顯具有過失，屬不完
　　全給付。
３、又，為防止冒貸，財政部明確規定，任何貸款案之撥款，必須撥入以客戶名義開
    立之存款戶頭，且上訴人於鈞院庭訊時亦自認「若開戶有疏失就不會撥款」等語
    （詳本院卷第六四頁倒數第二行），故倘上訴人等確實貫徹上開規定，於辦理本
    件存摺存款新開戶時，切實面對客戶本人親自簽名及核對身份，則訴外人謝廷坤
    縱使冒貸，亦因不得辦理冒貸戶之存摺存款新開戶動作，而無法順利取款，不致
    冒貸成功，故上訴人等違反規定，致謝廷坤得以各冒貸戶名義開立帳戶取款成功
    ，顯與冒貸案之成立有相當因果關係甚明。
４、再者上訴人乙○○及戊○○分別為案發時被上訴人銀行秀水分行經理，對於借戶
    、保證人之徵信調查及放款核貸，依被上訴人所制定之分層負責明細表規定，有
    核轉或核定之權責（原審原證五參照），亦應知之甚詳。則其對於上訴人蕭敏通
    及丁○○有無督導上訴人甲○○、己○○、庚○○及謝廷坤等於辦理存摺存款開
    戶時切實面接客戶本人親自簽名及核對身份，即應加以督促及管理，然其未盡此
    責，使得上訴人甲○○等人未面接客戶本人親自簽名及核對身份，即辦理存摺存
    款開戶，則渠等對於其職務的執行，亦屬不完全給付。且如其善盡督導、管理之
    責，使上訴人甲○○等人於辦理存摺存款開戶時，能切實面接客戶本人親自簽名
    及核對身份，亦應可防止謝廷坤的取款，免除被上訴人款項的損失，故其不完全
    給付，與被上訴人銀行款項的受損，亦有相當因果關係。
(三)、冒貸戶王素梅乙件貸款案中，關於「本件原由王素梅、陳麗玲、謝春灅等共同提
    供不動產，予台有塑膠公司法人名義貸放，八十五年五月二十五日逕以王素梅個
    人名義貸放，違反本行授信規定。」乙項違失內容，上訴人蕭敏通及丙○○二人
    應否負擔該貸款案審核之責？暨渠等未審核之「行為」與被上訴人之「損害」間
    ，是否具有相當因果關係？茲謹說明如后：
１、按依被上訴人所制定之分層負責明細表規定觀之，「各種放款核貸及轉期」及「
    借戶及保證人之徵信調查及有關資產之鑑定與估價」，承辦人員及襄、副、經理
    分別負有擬辦及核轉或核定之責（原審原證二十六參照）。經查本件王素梅貸款
    案原為台有塑膠工業（股）公司以法人名義申請貸放，並由王素梅、陳麗玲、謝
    春灅等人共同提供不動產作為擔保，故相關徵信作業乃針對台有塑膠公司承做。
    惟嗣後台有塑膠公司因故未申請貸放，改由王素梅以個人名義申請，此時依被上
    訴人公司規定，王素梅貸款案應屬另一新授信案，須重新作徵信及估價，始符規
    定。詎經辦謝廷坤、襄理蕭敏通及代理經理丙○○等三人並未重新作徵信，且擔
    保品亦未重新估價，逕援用台有塑膠公司相關徵信資料，而以王素梅名義貸放（
    原審原證十三參照），致貸放後放款無法收回。
２、次查王素梅借款申請書之「審核」欄位上，清楚蓋有上訴人蕭敏通之印章（原審
    原證十三參照），蕭敏通既為該貸款案之審核主管，即應注意該貸款案是否符合
    貸放之條件，否則即不應貸放，故蕭敏通抗辯「貸款案是否須重新徵信與估價，
    乃是業務部門之事．．．與上訴人實屬無涉」云云，實屬無理。
３、又上訴人蕭敏通雖抗辯「上訴人於王素梅八十五年五月二十四日借款申請書上簽
    章核轉，係依據同年四月八日之借款申請書，因王素梅為額度放款戶，於半年內
    得免予覆查資產資料，有被上訴人編印之申請授信額度注意要點可稽。」等語，
    且上訴人丙○○及蕭敏通於鈞院九十三年二月五日庭訊時聲稱「本件貸款在八十
    五年四月二十五日已經核定，但是還沒有動用額度，五月二十五日客戶說要借款
    ，所以再填申請書。依照銀行規定每次動用借款都要填寫申請書，在核准的額度
    內動用的時候就不用再重新核定資產、徵信。」云云，惟縱王素梅八十五年五月
    二十四日借款申請書乙案無庸再重新核定資產及徵信，然同年四月八日之借款申
    請書案即應再重新核定資產並徵信。茲因上訴人蕭敏通所提王素梅八十五年四月
    八日之借款申請書上，亦蓋有丙○○之章（詳上訴人壬○○九十三年二月二日民
    事爭點整理狀證四），亦即丙○○亦同為審核該案之副理，故上訴人丙○○仍應
    就本項違失內容，擔負其責。
４、又倘上訴人蕭敏通及丙○○等二人遵守被上訴人銀行上述規定，未重新徵信及估
    價，即不予核轉或核定放款，當可防止冒貸發生，免除被上訴人款項的損失。故
    上訴人等二人自應對被上訴人因此所致損失，負擔賠償責任，且上訴人等二人之
    不完成給付，與被上訴人款項之受損，即有相當因果關係。此外，上訴人等二人
    因不能證明其不完全給付，是因不可歸責於他們二人的事由所致，自應認為可歸
    責。上訴人雖辯稱被上訴人款項的損失，乃謝廷坤冒貸所致，與上訴人等二人有
    無重作徵信行為無關等語，實不足憑採甚明。
(四)、綜上，被上訴人銀行每件貸款案之核撥，均須歷經申請、徵信、審核、簽約、對
　　保及撥款．．．等各項流程，故訴外人謝廷坤冒貸案成立，本非謝員一人之行為
　　可得，而另應輔以其他行員之故意或疏失行為，謝員方得以冒貸並取款成功。職
　　是，本案相關失職人員既存有如上揭所列各項疏失，則其等對於被上訴人之損害
　　，且有可歸責之事由甚明，故被上訴人自得請求上訴人等對被上訴人之損害負擔
　　連帶賠償之責。
三、證據：援用第一審所提證據。
丙、本院依職權向臺灣彰化地方法院檢察署調閱臺灣彰化地方法院（下稱彰化地院）
    八十六年度自字第三四號謝廷坤偽造有價證券刑事案卷全卷、向彰化地院調八十
    六年度重附民字第四號損害賠償事件案卷。
　    理      由
一、被上訴人主張：上訴人乙○○、戊○○二人受任於被上訴人銀行秀水分行擔任經
    理，與被上訴人間有委任契約存在，其餘上訴人係受僱於被上訴人銀行，與被上
    訴人間有僱傭契約存在，負有服勞務的給付義務及依委任人的指示盡善良管理人
    的注意義務。又訴外人謝廷坤原是被上訴人銀行秀水分行初級專員，負責客戶徵
    信及放款業務，然因簽賭六合彩積欠鉅額賭債，竟利用其承辦放款業務的機會，
    冒用客戶名義向被上訴人借款並挪為私用，致被上訴人共損失新台幣（下同）五
    千五百六十萬二千元，其各次借款的時間、金額、經過及借款後未償還餘額，分
    別如附表壹所示，嗣經被上訴人對謝廷坤提起自訴及刑事附帶民事訴訟，刑事部
    分，由彰化地院以八十六年度自字第三四號刑事判決及本院以八十七年度上訴字
    第三０五號刑事判決判處謝廷坤有期徒刑六年，刑事附帶民事訴訟部分則由彰化
    地院以八十六年度重附民字第四號判決謝廷坤應給付被上訴人五千五百六十萬二
　　千八百十三元本息，且均確定在案。上訴人等人在謝廷坤冒用客戶名義借款期間
　　，各擔任被上訴人銀行秀水分行如前所述職務，因分別有如附表貳違失內容所示
　　嚴重失職的情事，且可歸責，致謝廷坤得以順利冒用客戶名義借款並取款成功，
　　故對於被上訴人因此所受的損害，即負有賠償責任，爰依民法第二百二十七條、
　　第五百四十四條、第一百八十四條第一項前段、第一百八十五條等不完全給付之
　　債務不履行及侵權行為之規定，請求被上訴人給付各如附表貳所示之金額（被上
　　訴人依侵權行為損害賠償請求權請求賠償部分，業經原審判決駁回，未據被上訴
　　人聲明不服，該部分業已確定，本件不再論述）。
二、上訴人則以：
(一)、上訴人戊○○部分：(1)上訴人係被上訴人銀行秀水分行經理，被上訴人認上訴人
    應負「債務不履行損害賠償」責任者有黃佩茹、黃禮凱、施大偉、林昌輝、林秋
    田等人之貸款案五件，惟上訴人並無違反被上訴人銀行「存款業務處理手冊：存
    戶開戶時，應將其印章或簽字擇一或合併填蓋於客戶資料卡背面印鑑式樣欄及印
    鑑卡上，由經辦員面對本人親自簽蓋並核章及經主管人員覆核．．」、及「授信
    業務處理手冊第二十三條：辦理簽約及對保，應由主管指派專人辦理，同時應注
    意內部牽制原則，同一貸放案件之招募人員不得指派對保，並應送主管核閱。」
    等規定，被上訴人應負舉證責任。(2)況被上訴人銀行對各項工作之執行，採分層
    負責做法，依被上訴人訂頒之「分層負責明細表」中關於「各種存摺存款之開戶
    」係由承辦人員「擬辦」，襄理「核定」，即客戶辦理開戶，係由經辦人員蓋章
    後，送交主管即襄理覆核即屬完成，無庸再向上呈送，亦無其他欄位須經上訴人
    核章，是上訴人對於開戶無須負任何形式上或實質上之審查工作，是本件無論經
    辦人員有無親自面簽本人均與上訴人無涉，上訴人就此部分並無給付義務，被上
    訴人依「不完全給付損害賠償請求權」請求賠償，實無理由。(3)再本案各件貸款
    案係因謝廷坤之犯罪行為介入，始致被上訴人發生損害，櫃檯人員辦理開戶並無
    任何瑕疵，被上訴人指經辦之櫃檯人員違背職務，並認上訴人督導不週，亦無可
    採。再縱上訴人有如被上訴人所指作業瑕疵存在，亦與本件冒貸之結果，不具相
    當因果關係存在。(4)被上訴人主張之「同一貸放案件之招募人員不得指派對保」
    之作業規定，在本件案發當時並未執行，甚至在謝廷坤任職秀水分行之五年期間
    ，被上訴人亦未有任何反對之表示，其所為上開主張，亳無誠信且無理由等語，
    資為抗辯。
(二)、上訴人丙○○部分：(1)除上訴人係被上訴人銀行秀水分行副理，被上訴人認上訴
    人應負「債務不履行損害賠償」責任者有黃佩茹、黃禮凱、王素梅等人之貸款案
    三件外，其餘抗辯同戊○○前開陳述。(2)另關於王素梅貸款案部分：本件貸款並
    非初次核貸，而係八十五年四月八日核准申請貸款後，於同年五月二十四日遭謝
    廷坤在原貸款額度範圍內申請撥款，依被上訴人之作業規定，本無須加以重新徵
    信及估價，被上訴人以本件貸款未重新徵信及估價為請求上訴人負賠償責任之依
    據，即無理由。
(三)、上訴人丁○○部分：(1)上訴人原擔任秀水分行襄理，被上訴人認上訴人應就黃佩
    茹、林昌輝貸款案二件負債務不履行之損害賠償責任。惟就被上訴人所指「同一
    貸放案件之招募人員不得指派對保」部分，抗辯理由同(一)戊○○抗辯(1)、(3)、(4)
    所示。(2)至開戶部分，上訴人就開戶作業應負之職責係「覆核」經辦人員所做成
    之開戶資料，而非與開戶經辦人員「共同面見」客戶及共同完成每一細項之開戶
    手續，是若要評斷上訴人有無違背職務之行為，應純就「覆核」之具體工作內容
    觀之，而非整個開戶之作業均要求上訴人負責。依此，上訴人就開戶作業應負責
    部分為「比對客戶申請開戶應備之書面資料包括客戶資料卡及印鑑卡有無齊備並
    確實填妥」，前開二件貸款應備之客戶資料卡及印鑑卡均有確實齊備，上訴人並
    無違背職務行為，被上訴人請求賠償，實無理由。
(四)、上訴人壬○○部分：(1)上訴人與被上訴人間為僱傭關係，兩造間並不適用民法第
    五百二十八條有關委任之規定。(2)被上訴人於八十六年十二月五日彰化地院判處
    謝廷坤罪刑時即已知本件損害之發生及求償義務人，卻遲至九十年三月一日始提
    起本件訴訟，已逾請求權消滅時效，上訴人自得為時效抗辯，拒絕給付。(3)被上
    訴人認上訴人應對黃佩茹、施大偉、林秋田、林淑麗、余汝玲、陳素柳六人之貸
    款案負損害賠償責任，惟上訴人並未違反僱傭契約應盡之義務，且本件被上訴人
    所受損害亦與上訴人提供勞務是否有無過失無因果關係。上訴人係秀水分行襄理
    ，其下經辦人員有七、八人，上訴人除須覆核經辦人員承辦之開戶事宜外，尚有
    定期存款、甲存、代收票據等業務，與經辦人員各司其職各負其責，依被上訴人
    銀行編印之存摺存款業務處理手冊第十六頁：「主管覆核及簽發存摺之程序：．
    ．．(三)核對客戶資料卡、印鑑卡、與存摺之客戶印鑑是否一致後，印鑑卡及存摺
    之主管欄加蓋私章」規定，上訴人於客戶開戶時應盡之職責係核對經辦人員所提
    之客戶資料卡、印鑑卡是否齊備、一致，而於印鑑卡及存摺之主管加蓋私章即可
    ，其職務並不包括督導經辦人員面接客戶本人親自簽名及核對身分及應於覆核時
    親自面簽客戶，而本件開戶應備之客戶資料及印鑑卡均確實齊備，上訴人准予開
    戶並無違背職務，亦無未盡督導之責。(4)另被上訴人銀行編製之產品說明書上就
    活儲存款、活期儲蓄及綜合存款有載明：「．．若開戶本人未克到本行親自辦理
    者，必要時本行可派員赴客戶處辦理。」，可知被上訴人有派員外出辦理存款開
    戶業務，其時面簽本人即為外出人員之職責，非內部經辦人員之職責。上開黃佩
    茹六人均係由業務員外出招募存款業務而來，面簽即為外出招募人員之職責，而
    非內部經辦人員之職責。至被上訴人銀行提存款業務處理手冊有關「存戶開戶時
    ，應將其印章或簽字擇一或合併填蓋於客戶資料卡背面印鑑式樣欄及印鑑卡上，
    由經辦員面對本人親自簽蓋並核章及經主管人員覆核」規定，係適用於客戶親至
    銀行開戶時，若係外出招募之存款業務，則由經辦人員核對相關資料無誤後送主
    管核覆即可，此由被上訴人銀行於本件冒貸案爆發後，為求補救乃於現行之存款
    申請書上加列「見簽人」一欄可得證明。本件六件存款開戶均係由謝廷坤外出招
    募而來，已由謝廷坤代理被上訴人銀行外出面見客戶本人，上訴人自無違失。(5)
    王素梅貸款案部分：上訴人係作業部門之職務，與授信業務部門無關，王素梅案
    之徵信及估價係屬業務部門之職責，與上訴人之職務無涉。再本件貸款於八十五
    年五月二十四日之借款申請書上上訴人之簽章，僅係上訴人代理業務部門主管丁
    ○○，且為核轉，無權決定放貸與否。況上貸款申請係依同年四月八日之借款申
    請及同年月二十五日准予核貸所為申請，上訴人並無疏失。(6)被上訴人銀行為節
    省力開支，增加營收，並未依一般正常之人力編制給予秀水分行足夠之人員使其
    予以分別編派放款、徵信、對保人員，致謝廷坤得以利用其擔任放款、徵信、對
    保三重身分冒貸，被上訴人所受損害，係謝廷坤利用被上訴人內部制度不完備所
    生漏洞之犯罪行為，而王素梅貸款縱有重新徵信及估價，仍無法免於謝廷坤之冒
    貸，是被上訴人因前開貸款案所受損害，係謝廷坤所致，被上訴人本身亦應負最
    大責任，與上訴人執行職務行為間並無相當因果關係，上訴人無庸負賠償責任。
    退步言之，縱認上訴人有可歸責事由，惟被上訴人就本件損害亦與有過失，爰請
    求依民法第二百十七條規定減輕或免除上訴人之賠償金額，以保障弱勢勞動者。
(五)、上訴人乙○○部分：(1)被上訴人指上訴人對於壬○○有無督導己○○、謝廷坤於
    辦理存摺存款開戶時切實面接客戶本人親自簽名及核對身分未加以督促及管理，
    及就己○○等人辦理存摺存款開戶時未面簽客戶本人之疏失未盡督促及管理之責
    ，屬不完全給付部分。上訴人於施大偉、林淑麗、余汝玲、陳素柳冒貸案發生時
    ，係擔任秀水分行經理，依被上訴人銀行存摺存款開戶及分層負責明細表規定，
    存摺存款開戶程序係由經辦員擬辦後，即送襄理覆核決行，無須送交上訴人辦理
    ，亦未課以上訴人任何監督管理之權責。再前開四件貸款案固曾送上訴人核准，
    惟依被上訴人銀行作業程序，貸款案送交經理審核時並不一定須先辦理開戶，且
    無論是否已辦理開戶，亦無須檢附開戶資料予上訴人，足見存款開戶與貸款案之
    徵信、核准無關，被上訴人以上訴人對貸款案有核准權責，即應就存款開戶是否
    有疏失負責任，顯無理由。(2)被上訴人所受損害係謝廷坤冒貸所致，己○○等經
    辦人員縱辦理存摺存款開戶時有疏失，亦僅造成謝廷坤冒名開設人頭帳戶之結果
    ，並非必然發生冒貸之損害結果，二者間並無相當因果關係。
(六)、上訴人己○○、庚○○、甲○○部分：(1)上訴人三人原係擔任秀水分行櫃檯人員
    ，僅負責辦理客戶存摺開戶手續，並不涉及貸款之審查及准駁。再被上訴人公司
    存摺存款業務處理手冊固然有「存戶開戶時，應．．．由經辦員面對本人親自簽
    蓋．．．」之規定，惟此係指客戶本人親至櫃檯辦理開戶情形而言，然因被上訴
    人銀行開戶方式除由客戶本人親自到根行櫃檯辦理外，亦可由外勤人員持空白客
    戶資料卡及印鑑卡等資料至客戶處該客戶填寫後再送回櫃檯辦理，且外派業務員
    至客戶處為其辦理開戶亦是各家銀行普遍存在之方式，而上訴人所承辦之開戶案
    件，均係外勤人員謝廷坤持填妥之開戶資料卡及印鑑卡送回櫃檯交上訴人辦理，
    有無面簽本人自應由謝廷坤自行負責，上訴人此部分作業，完全符合被上訴人當
    時之作業實務，並無任何瑕疵及違背任何職務。(2)被上訴人所受損害係謝廷坤故
    意犯罪行為積極介入所致，而上訴人單純之辦理開戶行為並不當然產生冒貨及冒
    領結果，上訴人之行為與被上訴人之損害間並無相當因果關係存在。
三、經查，被上訴人主張上訴人等人受僱或受任於被上訴人銀行，與被上訴人間有僱
    傭或委任關係存在，負有服勞務之給付義務或依委任人之指示盡善良管理人之注
    意義務，及謝廷坤原擔任被上訴人銀行秀水分行初級專員，負責客戶徵信及放款
    業務，因簽賭六合彩積欠鉅額賭債，竟利用其承辦放款業務之機會，冒用客戶名
    義向被上訴人貸款，挪為私用，致被上訴人損失五千五百六十萬二千元，其各次
    冒名借款之時間、金額、經過及借款後未償還餘額，分別如附表壹所示，嗣被上
    訴人對謝廷坤提起刑事自訴及刑事附帶民事訴訟，刑事部分業經彰化地院以八十
    六年度自字第三四號、本院以八十七年度上訴字第三０五號判決判處謝廷坤有期
    徒刑六年確定，刑事附帶民事訴訟部分，亦由彰化地院以八十六年度重附民字第
    四號判決謝廷坤應給付被上訴人五千五百六十萬二千八百十三元本息確定，及謝
    廷坤冒用客戶名義借款期間，上訴人等人各在秀水分行擔任下列職務：戊○○及
    乙○○擔任經理、丙○○擔任副理、壬○○及丁○○係擔任襄理、甲○○、庚○
    ○、己○○係擔任經辦，及附表壹所示開戶均未經櫃台人員面接客戶本人之事實
    ，為兩造所不爭執，並有前開刑事案件判決書、刑事附帶民事訴訟判決書在卷可
    稽，且經本院依職權調閱前開刑事及刑事附帶民事訴訟事件案卷屬實，堪信為真
    。至被上訴人主張上訴人各有如原審判決附件二所示失職情事，且可歸責，致謝
    廷坤得以順利冒用客戶名義借款成功並取得款項，上訴人對於被上訴人因此所受
    損害應負不完全給付損害賠償責任等情，則為上訴人否認，並分別辯稱如上。是
    本件所應審究者為上訴人就被上訴人所受上開損害應否負賠償責任？經查：
(一)、時效消滅抗辯部分：上訴人壬○○辯稱被上訴人於八十六年十二月五日彰化地院
    判處謝廷坤罪刑時即已知本件損害之發生及求償義務人，卻遲至九十年三月一日
    始提起本件訴訟，已逾請求權消滅時效，上訴人自得為時效抗辯，拒絕給付等語
    。惟按請求權因十五年間不行使而消滅，但法律所定期間較短者，依其規定，民
    法第一百二十五條定有明文。又債務不履行，除同法第二百二十七條之一情形定
    有準用同法第一百九十七條第一項關於侵權行為消滅時效的規定外，其消滅時效
    因法律並無較短期限之規定，自應為十五年。再不完全給付，除無較短期限規定
    外，復有債權人得依關於給付遲延或給付不能之規定行使權利，是其消滅時效，
    依同法第一百二十五條規定應為十五年，上訴人壬○○抗辯本件損害賠償請求權
    已罹於時效而消滅，其得拒絕給付，自無理由，先予明。
(二)、本件被上訴人主張上訴人應負不完全給付之損害賠償責任，係以上訴人與被上訴
  　人間有僱傭或委任契約，負有服勞務之給付義務及依委任人之指示盡善良管理人
　　之注意義務，而辦理存、放款業務及其相關督導管理業務，係屬其服勞務及受委
　　任處理事務之範疇，上訴人因可歸責於己之事由，於辦理存、放款業務及相關督
　　導務理業務有疏失，謝廷坤才得以順利冒用客戶名義借款取款成功，致被上訴人
　　受有損害，上訴人自應就該損害負賠償責任等語，係以：(1)被上訴人銀行存摺存
　　款業務處理手冊上編第八頁規定：「存戶開戶時，應將其印章或簽字擇一或合併
　　填蓋於客戶資料卡背面印鑑式樣欄及印鑑卡上，由經辦員『面對本人親自簽蓋並
　　核章』及『經主管人員覆核後』，客戶資料卡由服務台集中保管．．」，經辦員
　　辦理存摺存款新開戶時，不得僅核對客戶之身分證件，亦不得由其它行員代理，
　　應由經辦員親自「面對客戶本人親自簽名」及「核對身分」始符規定，本件上訴
　　人甲○○、己○○、庚○○、謝廷坤係經辦，壬○○及丁○○係當時主管，應知
　　悉上開規定，竟違反上開規定，未面接客戶本人親自簽名及核對身分，僅在印鑑
　　卡（甲）「身分證核對人」欄處蓋章，其執行職務自屬不完全給付。壬○○及丁
　　○○為主管，未善盡督導、求證之責，使面接客戶本人親自簽名及核對身分，亦
　　有過失，為不完全給付。另乙○○及戊○○係秀水分行經理，對於壬○○及丁○
　　○有無督導甲○○、己○○、庚○○及謝廷坤遵守上開規定應加督促及管理，未
　　盡此責，致謝廷坤得順利開戶取得冒貸款，其違反規定之不完全給付行為與謝廷
　　坤冒貸案之成立及被上訴人銀行之損害間有相當因果關係。(2)依被上訴人制定之
　　台中區中小企業銀行授信規則第二十三條規定：「辦理簽約及對保應由主管指派
　　專人辦理，同時應注意內部牽制原則，同一貸放案件之招募人員不得指派對保。
　　辦理人員辦妥見簽及對保後，並應送主管核閱。」，戊○○、丙○○、丁○○竟
　　無視該內部牽制之規定，使貸款案之招募、徵信及對保均由謝廷坤一人辦理，其
　　違反規定行為顯與冒貸案之成功有相當因果關係存在。(3)依被上訴人制定之分層
　　負責明細表規定：「各種放款核貸及轉期」、「借戶及保證人之徵信調查及有關
　　資產之鑑定與估」觀之，承辦人員及襄、副、經理分別負有擬辦及核轉或核定之
　　責，王素梅貸款案原應重新徵信及估價，惟經辦謝廷坤、襄理壬○○及代理經理
　　丙○○三人並未重新作徵信，亦未重估擔保品，逕援用訴外人台有塑膠工業股份
　　有限公司相關徵信資料，而以王素梅名義貸放，致無法收回放款，壬○○及丙○
　　○二人之不完全給付行為與被上訴人之損害間自有相當因果關係，為其依據。
(三)、經查：(1)被上訴人銀行存摺存款業務手冊載明：「存戶開戶時，應將其印章或簽
    字擇一或合併填蓋於客戶資料卡背面印鑑式樣欄及印鑑卡上，由經辦員面對本人
    親自簽蓋並核章及經主管人員覆核．．」，另授信業務處理手冊第二十三條載明
    ：「辦理簽約及對保，應由主管指派專人辦理，同時應注意內部牽制原則，同一
    貸放案件之招募人員不得指派對保，並應送主管核閱。」規定等情，固有存摺存
    款業務處理手冊、授信業務處理手冊影本各一份在卷可稽。惟查，被上訴人銀行
    在其編製之產品說明書上就活儲存款、活期儲蓄及綜合存款亦載明：「．．若開
    戶人未克到本行親自辦理者，必要時本行可派員赴客戶處辦理」，有產品說明書
    在卷可稽，參以證人即原任職於秀水分行之辦事員陳素鈴在本院結證稱：「（問
    ：客戶開戶有幾種？）客戶親自到櫃台辦理，外勤人員外開的方式。」、「完成
    開戶的手續，外勤人員不需要在開戶資料蓋章，由我們蓋章。應該注意事項和櫃
    台辦理的情形一樣。」、「（問：印鑑卡身分證核對人欄應該如何用印？用印人
    是否一定有面見客戶？）不管親臨櫃或外勤人員帶回來的，都是由櫃台人員蓋章
    。如果是外勤人員帶回來的，我們不會面見客戶。如果是臨櫃就會面見客戶。」
    等語（見本院卷(二)第一二二、一二三頁），證人謝廷坤在本院結證稱：「我的工
    作要到外面擴展業務，為了給客戶方便，會先讓客戶填妥資料蓋章、簽名，再帶
    回來銀行，放款部分輸入電腦，開戶的部分由櫃台人員作輸入電腦的動作，我出
    去就由我審核完畢，回來我再交給櫃台人員。櫃台人員會自己去作業。」、「（
    問：有關印鑑卡身分證核對人欄如何用印？）放款的部分由我在身分證核對人欄
    蓋章，開戶的部分由櫃台人員辦理，有時候我會在身分證核對人欄蓋草，後來公
    司表示這應該要由櫃台人員蓋章，所以我就沒有再蓋章。．．．照規定不應該由
    我蓋章，因為秀水分行原來是辦事處，由於人員不足，放款也要兼招攬客戶，存
    款的部分回來還是要交給櫃台人員處理。」、「．．．我兼辦放款、徵信、對保
    是承襲以前的作業習慣，我進去銀行就這樣做。．．．」（見本院卷(二)第一一九
    頁），足證被上訴人銀行客戶開戶除親自到銀行櫃台辦理外，為方便客戶而至客
    戶處辦理開戶亦屬被上訴人銀行服務項目之一，是被上訴人雖有上開須面簽客戶
    本人之規定，惟於前往客戶處辦理開戶時，面簽本人非屬櫃台人員之責任至明。
    再查，證人謝廷坤在本院證稱：「因為人力不足及業務競爭，所以放款兼招攬業
    務，放款、徵信、對保都是由同一人處理，」、「我兼辦放款、徵信、對保是承
    襲以前的作業習慣，我進銀行就是這樣，．．」、「只有我一人從事放款工作，
    因為人力不足及業務上的慣例都是這樣做。總行沒有對這一點有說明。我任職五
    年多，．．．。」等語（見本院卷(二)第一二０頁），堪信謝廷坤在秀水分行業任
    職五年多，其擔任之職務及處理業務之模式均一樣，且係延襲秀水分行以往之作
    業習慣等情，參以被上訴人銀行業務部曾表示：「本行以往並未對放款招募員制
    度予以明定，只於個人考核及招募金等項目中列有相關規範：個人考核：每期
    個人平時考績中，個人存放款招募績效為考核之一部分；另年度個人晉級評定時
    （如業務員升初專、初專升中專）個人招募額需達最低責任額得晉級」等情，業
    經被上訴人載明於九十二年六月十六日民事陳報狀上（見原審卷第一九五頁），
    益認被上訴人招募制度規定並不完善，雖有上開授信業務處理手冊第二十三條規
    定，惟於實際作業上因人力或其他因素考量結果並未遵循該規定，是若認謝廷坤
    兼任放款、徵信、對保之作業方式有所不妥，亦屬被上訴人制度上之缺失，上訴
    人係受委任或受僱被上訴人銀行為秀水分行工作，受被上訴人之委任及指示服勞
    務，難因謝廷坤利用被上訴人銀行上開缺失冒客戶名義貸款，即謂上訴人在其職
    務上有何失職或違背規定行為，而應就謝廷坤冒貸致被上訴人所受損害同負賠償
    責任，被上訴人主張上訴人違背上開存摺存款處理手冊、授信處理手冊之規定，
    於經辦、監督及管理有疏失，而可歸責，自無可採。(2)退一步言，縱認上訴人主
    張被上訴人在執行職務上有疏失等情不虛，惟按「損害賠償之債，以損害之發生
    及有責任原因之事實，並二者之間，有相當因果關係為成立要件，故原告損害賠
    償之債，如不合於此項成立要件者，即難謂有損害賠償請求權存在。」（最高法
    四十八年台第四八一號判例參照）、「所謂因果關係，係指『無此行為，雖必不
    發生此損害；有此行為，通常即足發生此種損害，是為有因果關係。有此行為，
    通常亦不生此種損害者，即無因果關係。」（最高法院三十年度上字第十八號、
    四十八年度台上字第四八一號判例、八十六年度台上字第二二四號、八十七年度
    台上字第一五四號裁判參照）。經查，依證人陳素鈴、謝廷坤前開證詞，可知由
    外勤人員至客戶處辦理開戶係被上訴人銀行秀水分行行諸多年服務客戶業務之一
    ，且係謝廷坤任職秀水分行前已有之便利客戶措施，在謝廷坤任職並冒貸前，並
    未發生損害被上訴人之結果，而在謝廷坤任職期間，亦非每件依循此方式作業之
    案件均發生冒貸結果，足認雖有此缺失，然並非必然發生冒貸結果。再查，本件
    被上訴人所受損害，係因謝廷坤偽造黃佩茹、余汝玲之印章及並盜用黃禮凱、施
    大偉、林淑麗、陳素柳、王素梅、林昌輝、林秋田之印章，而偽造印鑑卡冒貸及
    開戶所致，謝廷坤因而經判處有期徒刑六年確定一節，業如前述，若非謝廷坤之
    犯罪行為介入，僅有上訴人上開職務上之疏失亦非必然造成被上訴人上開損害，
    是縱認上訴人執行職務有疏失，惟其疏失與被上訴人所受損害間亦無相當因果關
    係，被上訴人請求上訴人負損害賠償責任，亦屬無據。
(四)、再被上訴人主張王素梅貸款案，因未重新徵信及估價，致無法收回放款，因認上
    訴人壬○○及丙○○二人應就該部分負損害賠償責任部分：經查，王素梅貸款案
    係於八十五年四月八日提出申請，同年四月二十五日核准貸款，惟未申請借款，
    嗣於同年五月二十四日始提出借款之申請，依被上訴人編印之申請授信額度注意
    要點所載因該次借款係於半年內提出申請得免予覆查資產資料等情，有申請書影
　　本在卷可稽，且為兩造所不爭執，堪信為真。再查，上訴人壬○○雖在上開同年
　　五月二十四日之借款申請書上蓋章，惟該次係代理業務部門主管丁○○蓋章，且
　　係依同年四月二十五日之准貸所為，其並未在前開四月二十五日核貸申請書上蓋
　　章等情，詳卷附前開申請書影本可證，是壬○○依八十五年四月二十五日之准貸
　　而於同年五月二十四日於借款申請書上蓋章，其並未實際擔任核准貸款職務，本
　　無就是否應重新徵信及估價予以置評，被上訴人主張其就本件貸款有未重新徵信
　　及估價之疏失，自無可採。退步言之，縱認被上訴人主張本件上訴人壬○○及丙
　　○○於王素梅申請借款時逕予蓋章確有疏失一節不虛，惟因本件被上訴人所受損
　　害，係謝廷坤盜用王素梅之印章，偽造印鑑卡冒貸及開戶所致，謝廷坤因本件及
　　其他冒貸案，經判處有期徒刑六年確定一節，業如前述，若非謝廷坤之犯罪行為
　　介入，僅有該上訴人上開職務上之疏失亦非必然造成被上訴人之損害，是縱認該
　　上訴人執行職務有疏失，其疏失亦與被上訴人之損害間亦無相當因果關係，被上
　　訴人請求該上訴人負損害賠償責任，亦屬無據。
四、綜上所述，被上訴人主張上訴人執行職務有疏失，而可歸責，為不完全給付之債
    務不履行，致其受有損害，因而依民法第二百二十七條、第五百四十四條規定，
    本於不完全給付損害賠償請求權，請求上訴人賠償其所受如附表貳所示金額，核
    屬無據，不應准許。原審為上訴人敗訴判決，尚有未洽，上訴人指摘原判決不當
    ，求予廢棄，為有理由，應由本院予以廢棄改判，駁回被上訴人在第一審之訴及
    假執行之聲請。
據上論結，本件上訴為有理由，依民事訴訟法第四百五十條、第七十八條，判決如主
文。
中　　　華　　　民　　　國　　九十三　　年　　　八　　　月　　　二　　　日
~B1民事第七庭審判長法　官　簡清忠
~B2　　　　　　　　法　官　盧江陽
~B3　　　　　　　　法　官　陳賢慧
右為正本係照原本作成。
如對本判決上訴，須於收受判決送達後二十日內向本院提出上訴書狀，其未表明上訴
理由者，應於提出上訴後二十日內向本院提出上訴理由書(須按他造人數附具繕本)。
上訴時應提出委任律師為訴訟代理人之委任狀。具有民事訴訟法第四百六十六條之一
第一項但書或第二項之情形為訴訟代理人者，另應附具律師及格證書及釋明委任人與
受任人有該條項所定關係之釋明文書影本。
~B 　 　　　　　　書記官　瑞芳
中　　　華　　　民　　　國　　九十三　　年　　　八　　　月　　　三　　　日
                                                                        Ｈ
附表壹：
一、黃佩茹貸款案：
(一)、貸款案經過：謝廷坤因本身汽車送廠維修，於借用客戶黃佩茹汽車使用期間，盜
    取客戶黃佩茹存放在置物箱內之汽車來源資料，並偽刻黃佩茹印章，據以蓋妥借
    保人印章及簽名之借款申請書、借據、約定書、動產抵押設定登記申請書及存款
    開戶印鑑卡，於八十三年十二月二十三日貸放三十萬元，款項轉入謝廷坤以該客
    戶名義另行開立之活存帳號第0000000號帳戶內，並以該戶作為簽注六合
    彩之存、匯入彩金帳戶。八十三年十二月二十七日一次提領現金三十萬元。
(二)、上訴人擔任之職務：１、戊○○：經理。２、丙○○：副理。３、丁○○：襄理
    。４、蕭敏通（即壬○○）：襄理。５、甲○○：經辦。
(三)、未償還餘額：十萬二千元。
二、黃禮凱貸款案：
(一)、貸款案經過：訴外人謝廷坤利用對黃禮凱辦理放款保證對保時，預先盜蓋空白借
    款申請書、本票、存摺開戶資料卡、印鑑卡等貸款資料，並偽造該客戶簽名後，
    於八十四年二月八日以該客戶名義貸放短期放款三百萬元，款項則轉入謝廷坤自
    行以客戶名義所開立之活存第0000000號帳戶，並預蓋數張取款憑條供其
    取需及作為繳息帳戶，迄八十四年八月二十八日放款到期辦理展期時，因無法取
    得客戶印鑑，乃偽刻該客戶之印章，辦理遺失更換後，申請放款展期三次。本筆
    貸款分五次提領，八十四年二月八日、八十四年二月十日分別提領現金七十三萬
    元及五十六萬四千元，轉存活存第0000000號陳錫圻帳戶，八十四年二月
    十日轉帳三十四萬四千五百三十三元，匯入彰化四信中正分社第0000000
    0000號郭杏宜帳戶，八十四年二月十五日、八十四年二月十七日分別轉帳五
    十八萬六千零三十三元及七十萬零三十三元，匯入彰化二信秀第0000000
    000000號吳麗雲帳戶，餘額六萬六千二百零五元。
(二)、上訴人擔任之職務：１、戊○○：經理。２、丙○○：副理。３、丁○○：襄理
    。
(三)、未償還餘額：三百萬元。
三、施大偉貸款案
(一)、貸款案經過：謝廷坤利用與客戶熟悉之便，藉由客戶申貸放款時即預先將空白借
    款申請書、借據、印鑑卡蓋妥印章數份，以備其作案之用，分別於八十五年一月
    十二日貸放短擔五百萬元，八十五年七月二十七日貸放短擔四百萬元，八十五年
    八月三十日貸放短擔一百萬元，款項則轉入其以客戶名義另行開立活儲帳號第0
    000000帳戶，並預蓋數張取款憑條，供其取需及繳息帳戶。於八十五年一
    月十二日提領現金一百五十萬元匯入原告銀行彰化分行第00－0000000
    號帳號張淑芬帳戶，八十五年一月十三日轉帳三百四十九萬九千九百元，匯入該
    分行第00－0000000號京州房屋仲介公司帳戶後，款項再流入第00－
    0000000號許淑娟帳戶，八十五年七月二十九日轉帳一百零三萬元，匯入
    謝廷坤以客戶名義虛設之活存第0000000號黃義芳帳戶，及活存第000
    0000號李政源帳戶一百五十五萬五千六百一十六元，另轉帳一百萬零三十元
    ，匯入鹿港信用合作社總社第000000000號曾秀攀帳戶，八十五年八月
    三日轉帳四十二萬元，匯入活存第0000000號黃義芳帳戶，八十五年九月
    四日轉帳一百萬元，匯入原告銀行彰化分行00－0000000號張淑芬帳戶
    。
(二)、上訴人擔任之職務：１、戊○○：經理（八十五年七月之前）。２、乙○○：經
    理（八十五年七月以後）。３、蕭敏通（即壬○○）：襄理。４、己○○：經辦
    。
(三)、未償還餘額：一千萬元。
四、林昌輝貸款案
(一)、貸款案經過：本件作案手法及虛設開戶存摺手續與施大偉案件雷同，其冒貸之款
    項為二百萬元，於八十五年三月十五日撥入其虛設之活期儲蓄存款第00000
    00號林昌輝帳戶內。八十五年三月十五日提領一百七十七萬九千元，以轉帳方
    式匯款至原告銀行彰化分行活期儲蓄存款第0000000號張淑芬帳戶，同日
    謝廷坤自該虛設帳戶活期儲蓄存款第0000000號帳戶，提領現金二十二萬
    元，八十五年四月九日謝廷坤償還該筆借款部份款項五十萬元，八十五年十一月
    五日償還部份款項一百萬元，本件未償還部份尚餘五十萬元。
（二）被告等擔任的職務：１、被告戊○○：經理。２、被告丁○○：襄理。３、被
      告己○○：經辦。４、被告鄭振雨：經辦。
（三）未償還餘額：五十萬元。
五、王素梅貸款案
(一)、貸款案經過：本件作案手法及虛設開戶存摺手續與客戶施大偉案雷同，其冒貸之
    款項為二百七十萬元，於八十五年五月二十五日轉撥入其虛設之活期存款第00
    00000號王素梅帳戶。八十五年五月二十五日提領五十一萬六千元，以轉帳
    方式匯款至原告銀行彰化分行綜合存款第二八六五號簡英雪帳戶。八十五年五月
    二十九日提領一百五十萬元，分別匯入彰化二信秀水分社00－0000000
    00號陳信宏帳戶五十萬元及匯入原告銀行彰化分行活儲第0000000號張
    淑芬帳戶一百萬元。八十五年六月十三日以連動轉帳方式轉入活期存款第000
    0000號黃佩茹帳戶六十八萬三千元。
(二)、上訴人擔任之職務：１、丙○○：副理、代理經理。２、蕭敏通（即壬○○）：
    襄理。
(三)、未償還餘款：二百七十萬元。
六、林秋田貸款案
(一)、貸款案經過：本件作案手法及虛設開戶存摺手續與施大偉案雷同，其冒貸之款項
    為三百萬元，於八十五年六月八日撥入其虛設之活期存款第0000000號林
    秋田帳戶內。八十五年六月十四日提領二百九十七萬五千元及自第000000
    0號周國雄帳戶（為謝廷坤之虛設戶）提領一百九十八萬九千八百八十二元，合
    計四百九十六萬四千八百八十二元，匯款一百五十萬元至彰化二信秀水分社第0
    00000000號吳麗雲帳戶，匯款一百七十六萬四千八百元至彰化十信營業
    部第三五七六一號薛仁傑帳戶，匯款一百七十萬元至本行彰化分行活期儲蓄存款
    第0000000號張淑芬帳戶。八十五年八月初，該客戶告知謝廷坤需再借一
    百萬元，謝廷坤得知將超逾安全貸款額度（四百萬元），乃於八十五年八月十日
    代該客戶償還一百萬元，故本件未償還額尚有二百萬元。
(二)、上訴人擔任之職務：１、戊○○：經理。２、蕭敏通（即壬○○）：襄理。３、
    丁○○：襄理。４、庚○○：經辦。
(三)、未償還餘額：二百萬元。
七、林淑麗貸款案
(一)、貸款案經過：本件作案手法及存摺開戶手續過程與客戶施大偉案雷同，於八十五
    年八月十日貸放短擔五百萬元，款項則匯入被告謝廷坤以該客戶名義虛設之活存
    第0000000號林淑麗帳戶，並以預蓋數張取款憑條，供其取需及繳息。八
    十五年八月十三日提領現金五十萬元。八十五年八月二十一日提領現金四十萬元
    。八十五年八月二十四日提領現金二百萬元，其中一百萬元存謝廷坤所虛設之活
    存第0000000號李政源帳戶，隨即以轉帳支出傳票開立九十七萬二千九百
    五十七元償還冒貸戶李政源本人之貸款，另一百萬元存入活存第0000000
    號陳錫圻帳戶。八十五年八月二十八日提領現金二百一十萬元，其中五十萬存入
    活存第四九三四八號林明山帳戶，四十九萬三千元存入活存第0000000號
    陳錫圻帳戶，匯入一百萬元至原告銀行彰化分行張淑芬帳戶及匯入十萬零七千元
    至彰化十信營業部薛仁傑帳戶。
(二)、上訴人擔任之職務：１、乙○○：經理。２、蕭敏通（即壬○○）：襄理。
    ３、丁○○：襄理。４、己○○：經辦。
(三)、未償還餘額：五百萬元。
八、余汝玲貸款案
(一)、貸款案經過：謝廷坤以客戶熟悉之便，偽刻借保人之印鑑及簽名，自行辦理印鑑
    遺失更換，再以蓋妥借保人印章及偽冒簽名之借款申請書、借據、約定書、活存
    開戶印鑑卡等，於八十五年一月三十一日貸放短擔三百五十萬元，八十五年九月
    十二日貸放短擔一百二十萬元，八十五年十一月三十一日貸放短擔八十萬元，轉
    入虛設之活存第0000000號帳戶內。八十五年一月三十一日轉入八十萬元
    ，匯至彰化分行張淑芬帳戶，八十五年二月九日轉帳一百二十九萬一千六百五十
    一元，匯入張淑芬之帳戶九十六萬五千零二十元，另匯入三十二萬六千六百三十
    一元至彰化二信吳麗雪帳戶，八十五年二月二十八日轉帳一百零五萬元至張淑芬
    帳戶。八十五年九月十二日轉帳一百二十萬元，當日連同冒貸客戶王宗得六百萬
    元，轉入活存第0000000號黃義芳帳戶，並自黃義芳帳戶轉帳一百五十萬
    元，用以償還盜領客戶黃義芳短擔貸款，餘款三十萬元，則於八十五年十月十八
    日匯入二十二萬七千元至原告銀行彰化分行第00－0000000號張淑芬帳
    戶，匯入八萬七千八百六十元至彰化十信營業部第000000000號薛仁傑
    帳戶。八十五年十二月二日提領現金七十八萬元，分別存入三十五萬元至活存第
    0000000號黃佩茹帳戶，存入四十一萬元至活存第0000000號陳錫
    圻帳戶內，餘款抵充繳息。
(二)、上訴人擔任之職務：１、乙○○：經理。２、丁○○：襄理。３、蕭敏通（即壬
    ○○）：襄理。４、己○○：經辦。
(三)、未償還餘款：二百萬元。
九、陳素柳貸款案
(一)、貸款案經過：本件作案手法及存摺開戶手續與客戶施大偉案雷同，於八十五年十
    二月十六日貸放短擔二百八十萬元，款項則轉入謝廷坤以客戶名義虛設之活儲第
    0000000號帳戶，並以預蓋數張取款憑條，供其取需及繳息帳戶。八十五
    年十二月十六日提領現金八十萬元。八十五年十二月二十日提領現金一百二十萬
    元。八十五年十二月二十四日提領現金八十萬元，併同謝廷坤以客戶名義虛設之
    帳戶內提領三十一萬元，隨即以一百一十萬八千八百元匯入彰化十信營業部薛仁
    傑帳戶。
(二)、上訴人擔任之職務：１、乙○○：經理。２、蕭敏通（即壬○○）：襄理。
    ３、丁○○：襄理。
(三)、未償還餘款：二百八十萬元。
附表貳：
一、上訴人戊○○、丙○○、丁○○、壬○○、甲○○應連帶給付被上訴人新台幣四
    萬六千九百六十七元整，及自本起訴狀繕本送達之翌日起至清償日止，按年息百
    分之五計算之利息。
二、上訴人戊○○、丙○○與丁○○應連帶給付被上訴人新台幣一百三十八萬一千三
　　百五十三元整及自本起訴狀繕本送達之翌日起清償日止，按年息百分之五計算之
　　利息。
三、上訴人戊○○、壬○○、己○○與鄭振雨應連帶給付被上訴人新台幣二百三十萬
    二千二百五十五元整及自本起訴狀繕本送達之翌日起至清償日止，按年息百分之
    五計算之利息。
四、上訴人乙○○、壬○○、己○○應連帶給付被上訴人新台幣二百三十萬二千二百
    五十五元整及自本起訴狀繕本送達之翌日起至清償日止，按年息百分之五計算之
    利息。
五、上訴人戊○○、丁○○、己○○應連帶給付被上訴人新台幣二十三萬零二百二十
    六元整及自本起訴狀繕本送達之翌日起至清償日止，按年息百分之五計算之利息
    。
六、上訴人戊○○、壬○○應連帶給付被上訴人新台幣二百七十六萬二千七百零七元
    整及自本起訴狀繕本送達之翌日起至清償日上，按年息百分之五計算之利息。
七、上訴人丙○○、壬○○應連帶給付被上訴人新台幣二百三十萬二千二百五十五元
    整及自本起訴狀繕本送達之翌日起至清償日止，按年息百分之五計算之利息。
八、上訴人丙○○、壬○○應連帶給付被上訴人新台幣一百二十四萬三千二百一十八
    元整及自本起訴狀繕本送達之翌日起至清償日止，按年息百分之五計算之利息。
九、上訴人戊○○、壬○○、庚○○、丁○○應連帶給付被上訴人新台幣九十二萬九
    百零二元整及自本起訴狀繕本送達之翌日起至清償日止，按年息百分之五計算之
    利息。
十、上訴人戊○○、壬○○、丁○○應連帶給付被上訴人新台幣四百一十四萬四干零
    五十九元整及自本起訴狀繕本送達之翌日起至清償日止，按年息百分之五計算之
    利息。
十一、上訴人乙○○、壬○○、己○○、丁○○應連帶給付被上訴人新台幣二百三十
      萬二千二百五十五萬元整及自本起訴狀繕本送達之翌日起至清償日止，按年息
      百分之五計算之利息。
十二、上訴人丙○○、壬○○應連帶給付被上訴人新台幣二百七十六萬二千七百零六
      元整及自本起訴狀繕本送達之翌日起至清償日止，按年息百分之五計算之利息
      。
十三、上訴人乙○○、丁○○、壬○○、己○○應連帶給付被上訴人新台幣九十二萬
      九百零二元整及自本起訴狀繕本送達之翌日起至清償日止，按年息百分之五計
      算之利息。
十四、上訴人乙○○、壬○○應連帶給付被上訴人新台幣二十七萬六千二百七十一元
      整及自本起訴狀繕本送達之翌日起至清償日止，按年息百分之五計算之利息。
十五、上訴人乙○○、壬○○、丁○○應連帶給付被上訴人新台幣一百二十八萬九千
      二百六十三元整及自本起訴狀繕本送達之翌日起至清償日止，按年息百分之五
      計算之利息。
十六、上訴人戊○○應給付被上訴人新台幣四十一萬四干四百零六元整及自本起訴狀
　　　繕本送達之翌日起至清償日止，按年息百分之五計算之利息。
十七、被上訴人願供擔保，請准宣告假執行。
